ACORDAO-COMPLETO-2527451

ACÓRDÃO 793/2023 ATA 16/2023 - PLENÁRIO

VISTOS, relatados e discutidos estes autos que tratam de recursos de reconsideração interpostos por Ludmila Ribeiro da Silva de Mattos Santos, Marcus Alan Ferreira Duarte e pela Construtora Mello de Azevedo S.A., contra o Acórdão 1380/2018-TCU-Plenário;
ACORDAM os Ministros do Tribunal de Contas da União, reunidos em Sessão do Plenário, diante das razoes expostas pelo Relator, e com fundamento nos artigos 32 e 33 da Lie 8.443/1992, em:
9.1. conhecer dos recursos de reconsideração, para, no mérito, negar-lhes provimento;
9.2. dar conhecimento deste Acórdão aos recorrentes e demais interessados, bem como à Procuradoria da República no Pará.

Pedidos de reexame contra acórdão que aplicou multa aos recorrentes em razão de irregularidades em pregão eletrônico realizado para aquisição de solução de tecnologia de informação para atualização tecnológica, expansão e manutenção dos servidores de armazenamento de dados.

Fundo Nacional de Desenvolvimento da Educação; Ministério da Educação.

3. Interessados/Responsáveis/Recorrentes:
3.1. Responsáveis: Andre Gomes Alay Esteves (XXX.026.175-XX); Cleitom de Sousa Coelho Viana (XXX.585.511-XX); Fabio da Silva (XXX.920.061-XX); Luiz Carlos da Silva Ramos (XXX.108.497-XX); Paulo Roberto de Souza Lemos (XXX.661.917-XX); Samantha Almeida Gomes (XXX.057.161-XX); Servix Informática Ltda (01.134.191/0002-28); Wanderley Severino (XXX.803.111-XX).
3.2. Recorrentes: Wanderley Severino (XXX.803.111-XX); Fabio da Silva (XXX.920.061-XX); Andre Gomes Alay Esteves (XXX.026.175-XX); Luiz Carlos da Silva Ramos (XXX.108.497-XX); Paulo Roberto de Souza Lemos (XXX.661.917-XX); Cleitom de Sousa Coelho Viana (XXX.585.511-XX); Samantha Almeida Gomes (XXX.057.161-XX).

13.1. Ministros presentes: Bruno Dantas (Presidente), Walton Alencar Rodrigues (Relator), Augusto Nardes, Aroldo Cedraz, Jorge Oliveira, Antonio Anastasia e Jhonatan de Jesus.
13.2. Ministros-Substitutos convocados: Augusto Sherman Cavalcanti e Weder de Oliveira.

WALTON ALENCAR RODRIGUES

Ministra Ana Arraes.

Adoto, como parte do Relatório a instrução elaborada por auditor da Secretaria de Recursos, vazada nos termos a seguir transcritos, que contou com a anuência dos dirigentes da referida unidade técnica:
1.	Trata-se de pedidos de reexame interpostos por André Gomes Alay Esteves (peça 223) , Fábio da Silva (peça 222) , Paulo Roberto de Souza Lemos (peças 229-230) , Wanderley Severino (peça 210) , Luiz Carlos da Silva Ramos (peças 225-226) , Samantha Almeida Gomes (peça 247) e Cleitom de Sousa Coelho Viana (peça 244) contra o Acórdão 1176/2020-TCU-Plenário (peça 168) , abaixo transcrito:
VISTA, relatada e discutida esta tomada de contas especial, autuada por determinação do Acórdão 2600/2017-TCU-Plenário, em virtude de irregularidades identificadas no Pregão Eletrônico para Registro de Preços 28/2016 promovido pelo Ministério da Educação, com a participação do Fundo Nacional de Desenvolvimento da Educação. 
ACORDAM os ministros do Tribunal de Contas da União, reunidos em sessão do Plenário, ante as razões expostas pela relatora, e com fundamento nos arts. 26, 28, incisos I e II, e 58, inciso II, da Lei 8.443/1992 c/c os arts. 215, 216 e 268, inciso II, do Regimento Interno, em: 
9.1. autorizar a alteração da natureza do presente feito, de modo a retorná-lo à natureza de processo de representação;
9.2. excluir, do rol de responsáveis, Karen de Sousa Costa, Núbia Moreira dos Santos, André Cardoso de Souza e Maurício Bucciolli Guernelli;
9.3. acolher as alegações de defesa apresentadas pela empresa Servix Informática Ltda.;
9.4. acolher parcialmente as alegações de defesa apresentadas por Luiz Carlos da Silva Ramos, Paulo Roberto de Souza Lemos e Samantha Almeida Gomes;
9.5. acolher parcialmente as razões de justificativa de Paulo Roberto de Souza Lemos, André Gomes Alay Esteves e Wanderley Severino;
9.6. rejeitar as razões de justificativa de Cleitom de Sousa Coelho Viana e Fábio da Silva;
9.7. aplicar aos responsáveis a seguir as multas individuais abaixo discriminadas, a serem recolhidas aos cofres do Tesouro Nacional, com atualização monetária calculada da data deste acórdão até a data do pagamento, se este for efetuado após o vencimento do prazo estipulado adiante:
	Responsáveis
	Multas

	Luiz Carlos da Silva Ramos
	R$ 10.000,00

	Samantha Almeida Gomes
	R$ 5.000,00 

	Paulo Roberto de Souza Lemos
	R$ 20.000,00

	André Gomes Alay Esteves
	R$ 5.000,00

	Wanderley Severino
	R$ 10.000,00 

	Cleitom de Sousa Coelho
	R$ 5.000,00 

	Fábio da Silva
	R$ 5.000,00

9.8. fixar prazo de 15 (quinze) dias, a contar das notificações, para comprovação, perante o Tribunal, do recolhimento das dívidas acima imputadas;
9.9. autorizar o desconto das dívidas na remuneração dos servidores que se encontrarem em atividade em órgãos ou entidades da Administração Pública federal por ocasião da apreciação deste processo, observado o disposto no art. 46 da Lei 8.112/1990;
9.10. autorizar a cobrança judicial das dívidas, caso não atendidas as notificações;
9.11. dar ciência ao Ministério da Educação e ao Fundo Nacional de Desenvolvimento da Educação de que os estudos técnicos preliminares e termos de referência relativos ao PE SRP 28/2016 não alcançaram o nível de precisão, suficiência e clareza exigido pela IN SLTI 4/2014, de modo que sejam adotadas medidas de prevenção à ocorrência de falhas semelhantes;
9.12. dar ciência ao Ministério da Educação, no sentido de serem adotadas medidas de prevenção à ocorrência de falhas semelhantes, de que:
9.121.1. a pesquisa de preços que deu ensejo às estimativas constantes do edital do PE SRP 28/2016 foi deficiente, em afronta ao art. 15, inciso V e §1º, da Lei 8.666/1993 e à jurisprudência do TCU;
9.12.2. foram confeccionados termos de recebimento definitivo relativos ao Contrato 37/2016, para fins de pagamento das soluções primária e secundária, sem estarem concluídas todas as etapas, de acordo com os termos contratuais, em afronta ao art. 73, inciso I, da Lei 8.666/1993 e aos arts. 62 e 63, §1º, da Lei 4.320/1964.
9.13. determinar à Secretaria de Fiscalização de Tecnologia da Informação que, nos termos do art. 42 da Resolução TCU 259/2014:
9.13.1. desapense desta TCE o TC Processo 033.050/2016-3 (representação originária) ;
9.13.2. apense o presente processo ao TC Processo 033.050/2016-3;
9.13.3. adote a providência prevista no inciso III do art. 42 da Resolução TCU 259/2014.
9.14. dar ciência desta deliberação aos responsáveis - inclusos os gestores que contam com proposta de exclusão, do rol de responsáveis, do TC Processo 033.244/2017-0 -, ao Ministério da Educação e ao Fundo Nacional de Desenvolvimento da Educação.
2.	A decisão recorrida está relacionada com o Pregão Eletrônico para Sistema de Registro de Preços 28/2016 (PE SRP 28/2016) promovido pelo Ministério da Educação (MEC) , com a participação do Fundo Nacional de Desenvolvimento da Educação (FNDE) . O certame foi deflagrado para adquirir solução de tecnologia da informação (TI) para atualização tecnológica, expansão e manutenção dos servidores de armazenamento de dados (storage) (peça 122, p. 2) .
3.	Essa solução se compunha de cinco tipos de equipamentos: dois storages, duas gavetas para discos rígidos e um switch. O valor da contratação foi estimado em R$ 18.292.861,91, sendo R$ 8.405.573,88, para o MEC, e os R$ 9.887.288,03 restantes, para o FNDE (peça 122, p. 37-38, item 13) . 
HISTÓRICO 
4.	Em 21/11/2016, a Secretaria de Fiscalização de Tecnologia da Informação (Sefti) representou ao TCU com o intuito de averiguar indícios de irregularidade quanto à indicação de marca no PE SRP 28/2016 (TC Processo 033.050/2016-3, peça 1) .
5.	O supracitado pregão foi realizado no dia 8/12/2016 e contou com a participação de seis empresas. Sagrou-se vencedora a licitante Servix Informática Ltda. (CNPJ 01.134.191/0002-28) , com valor negociado de R$ 15.656.248,00, dividido em R$ 7.018.124,00, para o MEC, e R$ 8.428.124,00, para o FNDE (peças 124, p. 1 e 16, 125 e 123, p. 108) .
6.	Em despacho de 14/12/2016, a Ministra-Relatora conheceu da representação e autorizou a adoção de medidas saneadoras para aprofundamento das análises. No dia 23/12/2016, o MEC celebrou o Contrato 37/2016, cujo valor de R$ 7.018.124,00 foi integralmente pago à empresa vencedora do certame (TC Processo 033.050/2016-3, peças 12 e 21) . 
7.	Os documentos obtidos junto ao MEC e ao FNDE foram analisados em instrução de 26/10/2017, ocasião em que se propôs a conversão em tomada de contas especial (TCE) , além de citação e audiência dos responsáveis. Mediante Acórdão 2600/2017-TCU-Plenário, de 22/11/2017, as medidas foram autorizadas e a conversão, efetivada, dando origem ao presente processo (TC Processo 033.050/2016-3, peças 64 e 67) .
8.	As alegações de defesa e as razões de justificativa dos responsáveis foram analisadas em instrução de 6/9/2019, por meio da qual se propôs afastar a imputação de sobrepreço por falta de parâmetros adequados para comparar os preços praticados na contratação. Manteve-se, contudo, a responsabilização dos gestores em virtude das irregularidades constatadas, com proposta de julgamento de contas irregulares e aplicação de multa (peça 154) . 
9.	Com os ajustes efetivados pela relatora na proposta elaborada pela unidade técnica, o acórdão recorrido foi prolatado em sessão de 13/5/2020. Uma das consequências do acórdão foi a alteração da natureza destes autos, que retornou de TCE para processo de representação, como era inicialmente (peças 168-169) .
10.	Ato contínuo, Samantha Almeida Gomes e Cleitom de Sousa Coelho Viana opuseram embargos de declaração contra a decisão, os quais foram rejeitados por meio do Acórdão 2349/2020-TCU-Plenário, proferido em sessão de 2/9/2020 (peças 205, 211 e 236) 
11.	Entre 15/7/2020 e 9/10/2020, inconformados com seu julgamento, sete responsáveis entraram com recursos contra os termos do acórdão. Por despacho de 30/11/2020, o relator conheceu dos recursos e determinou o envio dos autos para esta Secretaria, para exame de mérito (peças 210, 222, 223, 225, 229, 244, 247 e 260) .
EXAME DE ADMISSIBILIDADE 
12.	Reiteram-se os exames preliminares de admissibilidade constantes às peças 252-258, ratificados pelo Exmo. Ministro Relator Walton Alencar Rodrigues, suspendendo-se os efeitos dos itens 9.7, 9.9 e 9.10 do Acórdão 1176/2020-TCU-Plenário, com fundamento nos artigos 32, inciso I, e 33 da Lei 8.443/1992 (peça 260) .
EXAME TÉCNICO
13.	Este exame se destina a analisar os recursos dos Senhores André Gomes Alay Esteves, Fábio da Silva, Paulo Roberto de Souza Lemos, Wanderley Severino, Luiz Carlos da Silva Ramos, Samantha Almeida Gomes e Cleitom de Sousa Coelho Viana. Está dividido em tópicos que correspondem aos argumentos dos recorrentes e a análise propriamente dita. 
14.	Serão abordados os seguintes assuntos na análise: prescrição, contextualização, responsabilização, pesquisa de preços, responsabilidade pela pesquisa de preços, responsabilidade pelo recebimento, sobrepreço e regularidade do certame, cerceamento de defesa, situações pessoais e outros argumentos.
Argumentos de André Gomes Alay Esteves (peça 223) 
15.	O recorrente relata que lhe foi aplicada multa de R$ 5.000,00, porque, na condição de integrante técnico da equipe de planejamento da contratação (EPC) , foi signatário do termo de referência (TR) do PE SRP 28/2016, cuja pesquisa de preços foi elaborada de forma deficiente. A seguir, defende o cabimento, a legitimidade e a tempestividade do recurso (peça 223, p. 1-3) .
16.	Preliminarmente esclarece que não houve intenção de gerar dano ao erário e que sempre trabalhou e demonstrou boa fé em suas ações enquanto servidor. Solicita considerar as pressões e ameaças sofridas por denunciar, na época, situações ocorridas na Diretoria de Tecnologia da Informação (DTI) do MEC à Controladoria Geral da União (CGU) e ao TCU, além da tentativa sem sucesso de denunciar ao Ministério Público Federal (MPF) (peça 223, p. 3) .
17.	O recorrente apresenta tabela, onde constam as datas das visitas efetivadas aos precitados órgãos para fazer as denúncias. Explica que, nessas denúncias, pelos cálculos feitos na época, o montante decorrente da licitação poderia girar algo entre R$ 800.000.000,00 e R$ 1.000.000.000,00, baseando-se nos valores dos processos e possíveis adesões (peça 223, p. 3) .
18.	Entende que agiu como um cidadão, ciente de suas obrigações e, por isso, sente-se honrado de ter contribuído com as denúncias. Acredita em justiça, na certeza de que os órgãos de controle trabalham para acabar com as irregularidades e os resultados podem ser vistos. Deixa claro que solicitou a exoneração do cargo que ocupava, em 22/11/2016, por causa das pressões, do assédio e do estresse por não se submeter às ações danosas da então DTI/MEC (peça 223, p. 3) .
19.	Narra que buscou colher as evidências necessárias para a suspensão dos atos decorrentes do pregão, embora as denúncias tenham sido apresentadas após a exoneração. Reconhece que assinou o estudo técnico preliminar (ETP) do pregão, mas o fez mediante coação moral e pressão exercida pelos dirigentes da DTI/MEC: Luiz Carlos da Silva Ramos, Samantha Almeida Gomes, diretora substituta, e Paulo Roberto de Souza Lemos, titular da coordenação geral de infraestrutura (CGI) (peça 223, p. 4) .
20.	Alega que sempre atuou com lisura e zelo como servidor público e que é injusto responder por atos dos dirigentes supracitados, reais detentores de poder de decisão acerca da contratação, inclusive das diretrizes para elaboração do ETP e do TR com as irregularidades identificadas pelo TCU. Acredita que foram úteis as denúncias oferecidas aos órgãos de controle dos desmandos ocorridos na DTI/MEC, haja vista as ações realizadas neste e em outros processos constituídos a partir delas (peça 223, p. 4) .
21.	Para ele, tais denúncias não podem ser desprezadas pelo Tribunal, em especial para fins de valoração da multa, de forma a não serem cometidas injustiças. Ressalta que não tem intenção de se abster de suas responsabilidades, mas crê na necessidade de ponderação com base no contexto dos fatos e na atuação do recorrente para suspender os atos praticados pela gestão da DTI/MEC (peça 223, p. 4) .
22.	Transcreve trechos do artigo 116 da Lei 8.112/1990, explicitando os seguintes deveres do servidor: cumprir as ordens superiores, exceto quando manifestamente ilegais, e denunciar irregularidades. Sustenta que as condições mitigam sua culpabilidade, inclusive porque nunca foi apenado por órgãos de controle. Ao final, requer o afastamento de sua responsabilização, de modo a excluir ou reduzir o valor da multa aplicada, bem como, em caso de eventual débito, o parcelamento em 36 vezes (peça 223, p. 4-5) .
Argumentos de Fábio da Silva (peça 222) 
23.	O recorrente relata que suas razões de justificativas foram rejeitadas e que lhe foi aplicada multa de R$ 5.000,00, devido à sua participação, em 13/1/2017 e 30/3/2017, na confecção do termo de recebimento definitivo para fins de pagamento. Na ocasião, atuou como gestor de contrato substituto e, de acordo com a decisão contestada, as soluções entregues não obedeceram ao disposto no contrato, em afronta aos artigos 62 e 63, § 1º, da Lei 4.320/1964, e 73, inciso I, da Lei 8.666/1993 (peça 22, p. 1-2) .
24.	Depois, protesta pelo cabimento, legitimidade e tempestividade do recurso. Em seguida, expõe suas razões, explicando inicialmente que foi indicado para a função de gestor de contrato substituto sem nunca ter desempenhado a função e, também, sem capacitação adequada, o que aconteceu devido à escassez de servidores públicos no setor (peça 22, p. 2-3) .
25.	O recorrente transcreve trechos de três documentos enviados ao Ministério do Planejamento, atual Ministério da Economia, com o objetivo de demonstrar a escassez de servidores. Segundo ele, para mitigar os problemas advindos dessa escassez e para não haver impacto na regular prestação dos serviços públicos, solicitou-se a ampliação do quadro de funcionários, com base em estudo preliminar de dimensionamento da força de trabalho da DTI/MEC (peça 22, p. 3-5) .
26.	Para o recorrente, restam claras as condições precárias do ambiente em que atuava, em especial pela carência de servidores. Por isso, acabou exercendo momentaneamente a função de gestor substituto do contrato, enquanto também se envolvia em atividades técnicas, operacionais e administrativas da área. Cita ainda a rotatividade dos dirigentes da DTI/MEC como fator de dificuldade para a continuidade dos trabalhos dos agentes lotados na diretoria (peça 22, p. 5) .
27.	Conclui que tais adversidades comprometem o pleno exercício da função de qualquer servidor, em função da necessidade de um esforço excessivo para superar os problemas, o que impacta diretamente nos resultados esperados. Faz menção a outros problemas, como acúmulo de trabalho e falta de estrutura da administração. Acredita que essa condições não podem ser desprezadas por ocasião da valoração da multa a ser aplicada, de modo não serem cometidas injustiças (peça 22, p. 5-6) .
28.	Ressalta que não tem intenção de se abster de suas responsabilidades, mas crê na necessidade de reflexão acerca da influência do contexto nos resultados, pois representam obstáculos e dificuldades para a prática dos atos. Raciocina que a máquina pública é movida pelos servidores e que a Administração Pública deve promover o seu desenvolvimento profissional, em nome da eficiência. Por isso, acredita que as condições adversas mitigariam sua culpabilidade, ressaltando que nunca foi apenado por órgãos de controle (peça 22, p. 6) .
29.	Compara sua situação com outra que julga semelhante, a de Samantha Almeida Gomes, então titular da DTI/MEC em substituição, a qual teve a multa reduzida em função de sua condição de substituta por curto período. Ao final, requer o afastamento de sua responsabilização com objetivo de excluir ou reduzir o valor da multa aplicada, com base nos princípios da razoabilidade e proporcionalidade (peça 22, p. 6-7) .
Argumentos de Paulo Roberto de Souza Lemos (peças 229-230) 
30.	De início, o recorrente defende o cabimento do recurso e transcreve trecho do acórdão relativo a sua condenação, no qual foram acolhidas parcialmente suas razões de justificativa com aplicação de multa de R$ 20.000,00. Em seguida, inclui cópia de parte do quadro de responsabilização constante no voto do acórdão recorrido, de onde se extrai que ele foi condenado pelos motivos abaixo listados (peça 229, p. 1-3) :
	a) Aprovação do TR original e corrigido do PE SRP 28/2016, cuja pesquisa de preços se mostrou deficiente.
	b) Confecção do termo de recebimento definitivo que possibilitou o pagamento antecipado da solução secundária à Servix Informática.
31.	Registra que sua multa foi a maior aplicada no processo, apesar de não ter contribuído para a ocorrência das irregularidades apontadas. Observa que vários elementos deixaram de ser avaliados, os quais seriam determinantes para contextualizar o cenário e demonstrar que todas as ações buscaram resguardar o interesse público. Para ele, não foram considerados os obstáculos e as dificuldades, as quais impuseram, limitaram ou condicionaram sua ação, enquanto agente público (peça 229, p. 3-4) .
32.	Sobre cerceamento de defesa, tece a argumentação abaixo resumida (peça 229, p. 4-6) :
	a) A partir da matriz de responsabilização, é possível constatar que as acusações se limitaram a três pontos: restrição à competitividade, sobrepreço e superfaturamento e pagamento irregular.
	b) Após as audiências e citações, restaram aceitas as justificativas quanto aos dois primeiros pontos, mas o recorrente foi considerado culpado em relação ao pagamento irregular.
	c) Entretanto, ele não foi acusado por pagamento irregular e, por isso, não se defendeu de forma específica, quanto a este aspecto.
	d) Sua acusação foi ter aprovado o TR do PE SRP 28/2016, cuja pesquisa de preços se mostrou deficiente.
	e) Pelo princípio da correlação entre a imputação e a sentença, os fatos narrados na denúncia inicial devem manter relação lógica com a sentença.
	f) Para alcançar esse objetivo, é dado ao juiz dois instrumentos: emendatio e amutatio. 
	g) Por meio da emendatio libelli, previsto no artigo 383 do Código de Processo Penal (CPP) , o juiz, quando da sentença, se verificar a não correspondência entre tipificação e os fatos narrados na petição inicial, poderá de ofício apontar sua correta definição jurídica. Ou seja, os fatos provados são exatamente os fatos narrados.
	h) Pela mutatio libelli, previsto no artigo 384 do CPP, quando o juiz concluir que o fato narrado na inicial não corresponde às provas na instrução processual, ele deve remeter o processo ao Ministério Público para aditar a peça inaugural. Nesse caso, os fatos provados são distintos dos narrados. 
	i) Em ambas as situações, o acusado deve ter oportunidade de se manifestar quanto ao tema, sob pena de violação do direito ao contraditório e a ampla defesa, o que restou patente nos autos, pois o recorrente não foi acusado de pesquisa de preço deficiente, mas de sobrepreço ou superfaturamento.
33.	O recorrente acredita que não contribuiu para a aprovação do TR com uma pesquisa de preço deficiente. Para comprovar, expõe a seguinte fundamentação, em suma (peça 229, p. 6-8) :
	a) Na Instrução Normativa (IN) 4/2014, inexiste papel intermediário de "coordenador-geral de infraestrutura de TI", mas apenas as atribuições de integrante da equipe de planejamento e de gestor.
	b) Este é um cargo da hierarquia institucional do MEC, sem atribuição formal ou legal de desempenho de atividade de gestor.
 	c) O servidor público deve ser cobrado com base nas atribuições previstas em lei, ou seja, as atribuições e poderes a ele destinados são os específicos definidos em normativos legais.
	d) A aprovação do TR pelo coordenador de infraestrutura de TI não é uma atribuição prevista em normas, sejam internas ou legais.
	e) De acordo com os artigos 12, § 2º, e 14, § 6º, da IN 4/2014, a única instância decisória é a de gestor. Não existe posição inferior ou compartilhada entre ocupantes distintos.
	f) A interpretação das normas deve ser objetiva e se ater ao previsto naquela época. Nos dispositivos supracitados, o substantivo "autoridade competente" não possui flexão de número (plural) . Logo, é claro que o papel é desempenhado por um único integrante e, na sua ausência, por seu substituto. Não existe a incumbência de autoridade competente ao coordenador-geral de infraestrutura de TI, conforme art. 22 da Portaria 787/8/2009.
	g) O coordenador-geral de infraestrutura de TI foi o integrante demandante, responsável por registrar e formalizar o pedido. Dessa forma, jamais poderia aprovar algo que ele mesmo demandou, pois, pelo princípio da segregação de funções, é obrigatória a separação das funções de demandar, autorizar, aprovar, executar, controlar e contabilizar.
	h) Para o regular procedimento do feito, de modo a afastar conflito de interesses, é indispensável que um agente não exerça atividades incompatíveis dentro de um mesmo rito, como demandar e aprovar a própria demanda. A preservação e a garantia da legalidade processual não permitem afastar essa premissa, conforme se comprova nos itens 14 e 16 do acórdão recorrido.
	i) O requisitante é responsável pelo registro da demanda e não pode proferir autorização para um requerimento que partiu dele próprio. Quanto à assinatura, sua referência era aprovar o rito processual e o encaminhamento à autoridade competente e não, validar o seu conteúdo. A responsabilidade, por segregação de funções, era da equipe de planejamento e não, do coordenador.
34.	Nesse ponto de sua defesa, o recorrente inclui cópia de documento não identificado e datado de 10/10/2016, na qual estão dispostas as assinaturas da autoridade que aprovou o termo de referência, da autoridade superior e de três membros da EPC. O recorrente assina esse documento como autoridade superior (peça 229, p. 8) .
35.	Para ele, essa cópia constitui prova do que alega, isto é, de que não assinou o documento como autoridade superior prevista na IN 4/2014. Defende que a aprovação prevista na norma era da autoridade competente, papel não exercido por ele. Crê que é o que se depreende da precitada cópia e do próprio acórdão, que imputou ao diretor a responsabilidade da aprovação do TR (peça 229, p. 8) .
36.	Esclarece que era cultura do MEC os responsáveis encaminharem processos à autoridade competente com "ciência" ou "de acordo", mas eram despachos formais, pois se referiam à exigência da continuidade administrativa. Independente do conteúdo, cabia à autoridade competente a decisão pelo prosseguimento ou não de cada processo. Por isso, sua responsabilidade seria subjetiva e a assinatura, insuficiente para comprovar que ele deveria aprovar uma demanda gerada por ele mesmo. Conclui que inexistia amparo legal atribuindo o encargo de autoridade competente a ele (peça 229, p. 8-9) .
37.	Sobre a pesquisa de preços, são apresentados os seguintes argumentos, em resumo (peça 229, p. 9-12) :
	a) Os entendimentos acerca da deficiência da pesquisa de preços são caracterizados por critérios subjetivos e desconsideraram as limitações existentes na época.
	b) Pela IN 4/2014, artigo 22, a estimativa de preço deve ser realizada pelos integrantes administrativo e técnico. Conforme IN 5/2014, artigo 2º, deve ser fundamentada em pesquisa no mercado com o uso das seguintes fontes, em ordem de preferência: compras governamentais, pesquisa publicada em mídia especializada, contratações similares de outros entes públicos e pesquisa com fornecedores.
	c) Ainda que tal incumbência seja dos integrantes administrativo e técnico, o art. 113 da Lei 8.666/1993, prevê que os órgãos são responsáveis pela demonstração da legalidade e regularidade da execução da despesa, ou seja, trata-se de uma incumbência institucional.
	d) Cabe ao gestor público exigir do orçamentista a comprovação de compatibilidade do orçamento com os preços de mercado, conforme Acórdão 28/2013-TCU-Plenário. Gestor é qualquer agente público que desempenhe funções de gestão, independentemente de sua localização na estrutura.
	e) A comissão de licitações também poderia verificar a regularidade do certame com vulto classificado como significativo, conforme se extrai de parecer da Advocacia-Geral da União (AGU) . Não se pode afastar do processo estas três instâncias, que, dentro da hierarquia, exerciam papéis decisórios com pareceres e manifestos condicionantes para ocorrer o certame.
	f) O recorrente não era integrante administrativo ou técnico, nem parecerista jurídico. Não era gestor, nem da área de compras e não fazia parte da comissão de licitação. Também não havia incumbência normativa, institucional ou legal que obrigasse a realização da pesquisa de preços por parte do coordenador-geral de infraestrutura de TI. Logo, sua aprovação foi burocrática, sem responsabilidade pelo conteúdo produzido por terceiros.
	g) O TCU afastou o sobrepreço, mas permaneceram apontamentos nos procedimentos adotados. Se não foi possível comprovar prejuízos ou danos, os procedimentos julgados deficientes não se revestem de materialidade suficiente para comportar a aplicação de multa.
	h) O mero despacho de encaminhamento se deu para atendimento ao princípio da continuidade administrativa, pois era papel hierárquico do coordenador-geral de infraestrutura de TI despachar documentos e processos de sua área ao superior imediato.
	i) Não podem os serviços públicos ser interrompidos e essa continuidade guarda relação direta com o princípio da supremacia do interesse público, pois exige que a coletividade não sofra prejuízos em razão de interesses particulares. Por isso, ele jamais poderia se negar a encaminhar o TR à autoridade competente. 
	j) Ao assinar o documento, o recorrente considerou se havia os pressupostos necessários ao prosseguimento do feito, se eles seguiam o princípio da motivação e se existia embasamento legal. O despacho se deu por exigência pública do cargo.
	k) Entendeu-se que, por estar mais próximo das soluções de infraestrutura, o recorrente supostamente teria maior conhecimento. Tal argumentação não merece prosperar por não haver evidências que garantam essa tese e porque, com todas as suas atribuições de coordenador, seria impossível refazer as atividades dos colaboradores.
	l) As imputações devem ser objetivas, de modo que não pairem dúvidas quanto à conclusão. O termo "em tese" deixa claro que se trata de um elemento subjetivo, o que não pode ser aceito.
	m) O entendimento acerca da regularidade na condução do certame é prova suficiente para afastar qualquer punição aos servidores. Não há como provar que a suposta irregularidade tenha motivado a ausência de ganhos de escala junto ao pregão eletrônico.
	n) O pregão contou com seis participantes e não houve avaliação de quantas revendas estariam aptas a participar do certame. Por isso, não há razão para falar que os procedimentos adotados ensejaram prejuízo de ganho de escala ao reduzir a competitividade.
	o) Não foram feitas diligências junto ao fabricante para esclarecer se os preços praticados estariam tabelados. Por consequência, o resultado do pregão foi considerado válido, o que afasta suposições acerca de prejuízos. Logo, se o resultado foi válido, os meios empregados não podem ser passíveis de multa, cabendo, a título acautelador, ser substituídos por advertência.
38.	O defendente repisa que não era sua a atribuição de elaborar ou aprovar a pesquisa de preços que embasou o TR e afirma que o próprio exame técnico seria suficiente para esclarecer esse detalhe. Acredita que não há nexo de causa e efeito para motivar a aplicação da multa, pois se a responsabilidade pela realização da pesquisa não era sua, não cabia a ele aprovar seu conteúdo (peça 229, p. 12-13) .
39.	Para ele, a acusação cometeu uma falha ao lhe imputar responsabilidade por confeccionar, na condição de fiscal substituto do contrato, o termo de recebimento definitivo de uma solução, o qual possibilitou o pagamento antecipado à Servix. Apresenta cópia desse documento, o qual evidencia que ele assinou às 15:44 de 30/3/2017, como coordenador-geral, enquanto a primeira assinatura ocorreu às 10:15, de autoria do fiscal do contrato (peça 229, p. 13-14) . 
40.	Alega que esse fato demonstra que o termo foi confeccionado anteriormente e que ele somente tomou conhecimento do referido termo mais de 5 horas após sua confecção pelo fiscal do contrato. Entende que, diante desta prova, a acusação não subsiste, pois ele não assinou o documento como fiscal substituto, mas como coordenador e integrante requisitante da solução (peça 229, p. 14-15) .
41.	Sustenta ser indispensável demonstrar a ocorrência de dano e de má-fé dos responsáveis e que sua atuação se limitava a verificar se a solução atendia aos requisitos solicitados, de modo a satisfazer o problema de negócio para o qual foi adquirida. Garante que validou apenas a parte que lhe cabia e que confiou no termo de aceite juntado pelo fiscal do contrato (peça 229, p. 15) .
42.	De acordo com o recorrente, a sua validação sozinha não era suficiente para suportar o recebimento definitivo, mas ele recebeu uma multa exorbitantemente maior que a do próprio fiscal do contrato, o que seria um contrassenso. Esclarece que apôs um "ciente" em relação aos requisitos da solução, e nunca, aos processos que convalidavam o recebimento (peça 229, p. 15) .
43.	O defendente argumenta que o agente público somente pode ser responsabilizado por suas decisões ou opiniões técnicas, se agir ou se omitir com dolo ou cometer erro grosseiro no desempenho de suas funções. 	Considera que não será configurado dolo ou erro grosseiro se não restar comprovada a situação ou circunstância fática capaz de caracterizar um dos dois (peça 229, p. 15) .
44.	Consoante a defesa, o mero nexo de causalidade entre conduta e resultado danoso não implica em responsabilização, exceto se comprovado o dolo ou o erro grosseiro do agente público. Para fundamentar, transcreve o art. 16 do Decreto 9.830/2019 (peça 229, p. 15-16) .
45.	Acredita o recorrente que não foram individualizadas as responsabilidades e que inexiste nexo de causalidade entre as irregularidades e sua conduta. Repete que não participou da pesquisa de preço e que não aprovou nem confeccionou o termo de recebimento definitivo que gerou o pagamento contratual. Apresenta entendimentos do TCU sobre esse assunto (peça 229, p. 16-17) .
46.	Em atenção ao artigo 161 do Regimento Interno do TCU (RI/TCU) , julga necessário e pertinente que a defesa apresentada por cada recorrente seja aproveitada para todos. A seguir, pondera pela necessidade de entender o contexto existente na época e as circunstâncias que impuseram, limitaram ou condicionaram a ação do agente público, conforme previsto no novíssimo Decreto 9.830/2019, artigo 8º. Aduz que esse decreto já estava vigente quando lhe foi enviada a notificação (peça 229, p. 17-18) . 
47.	Reclama de subjetivismo em relação a algumas conclusões, como, por exemplo, na designação de sua função, ora como coordenador, ora como fiscal substituto. Alega que mesmo designado, não realizou nenhum ato como Fiscal substituto, pois o Fiscal Titular sempre desenvolveu suas atividades com seriedade e responsabilidade (peça 229, p. 18) .
48.	Argumenta que não houve má-fé nem dolo de sua parte, conforme resumido abaixo (peça 229, p. 19-21) :
	a) Foi demonstrada a regularidade e a legalidade de sua conduta, pois os atos foram embasados na melhor doutrina, jurisprudência e orientação jurídica, e não houve dano para o erário. 
	b) Em situações semelhantes, descritas nos Acórdão 5013/2010-TCU-Primeira Câmara e 91/1996-TCU-Plenário, o Tribunal não aplicou multa.
	c) O novíssimo Decreto 9.830/2019, artigo 12, estabelece os critérios aplicáveis para responsabilizar o agente público por suas decisões ou opiniões técnicas. Pelo dispositivo, só poderá ocorrer se ele agir ou se omitir com dolo ou cometer erro grosseiro, no desempenho de suas funções.
	d) Os oito parágrafos do precitado artigo delimitam as condições em que é possível a responsabilização, e a análise deve ser feita com base nessas premissas. Os esclarecimentos trazidos em sede de recurso são suficientes para afastar qualquer imputação ao notificado. 
	e) Os achados negativos apontam para falhas de cunho formal, razão por que devem ser considerados vícios sanáveis e as conclusões, limitadas ao campo das recomendações.
49.	Ao final, solicita sua exclusão da relação processual ou, alternativamente, caso confirmada a multa, que o valor seja revisto e minorado, pois considera exorbitante. Como anexo, apresenta cópia da carteira da Ordem dos Advogados do Brasil (OAB) de seu representante (peças 229, p. 21-22, e 230) .
Argumentos de Wanderley Severino (peça 210) 
50.	O recorrente relata que o TCU acolheu parcialmente suas razões de justificativa e lhe aplicou multa de dez mil reais em função das seguintes irregularidades: elaboração de pesquisa de preços deficiente e confecção do termo de recebimento definitivo que possibilitou pagamento antecipado à Servix (peça 210, p. 1-2) . 
51.	Apresenta quadro de responsabilização, onde se observa que ocupava o cargo de integrante técnico, signatário dos ETP, em relação à primeira irregularidade, e de fiscal requisitante substituto, quanto à segunda. Alega que não participou da elaboração da pesquisa de preços, pois seu papel, um dia antes da publicação do edital retificado, era de integrante requisitante da EPC. Portanto, não seria de sua competência a prática de tais atos, segundo a IN 4/2014, vigente a época (peça 210, p. 2-3) . 
52.	A seguir, defende o cabimento, legitimidade e da tempestividade do recurso. Depois, passa a tratar das razões do recurso. Sente-se injustiçado pela imputação, pelo TCU, de ser responsável por elaborar pesquisa de preços deficiente. Sobre o assunto, apresenta as explicações abaixo resumidas (peça 210, p. 3-12) :
	a) O recorrente foi indicado para a função de integrante requisitante da EPC no dia 11/10/2016, conforme documento de oficialização da demanda (DOD) SEI_MEC 0409341. 
	b) Nos termos da IN 4/2014, legislação específica vigente na época, destinada a contratações de TI, ele, como integrante requisitante, não era responsável pela elaboração da estimativa de preços. De acordo com o artigo 22, a estimativa de preço da contratação deve ser realizada pelos integrantes administrativo e técnico para elaboração do orçamento detalhado.
	c) A retro citada informação foi trazida no item 47 do relatório do acórdão recorrido pelo representante do Ministério Público junto ao TCU (MP/TCU) . 
	d) Na condição de integrante requisitante, foram assinados por ele os documentos de planejamento desenvolvidos antes e após a emissão do parecer jurídico.
	e) Em 14/11/2016, foi publicado no Diário Oficial da União (DOU) o aviso do Pregão SRP 28/2016, com abertura das propostas marcada para 25/11/2016. Em 23/11/2016, a substituta da DTI/MEC, Sra. Samantha, solicitou a suspensão do pregão para sanar inconsistência de quantitativo entre o sistema Comprasnet e o TR, conforme despacho reproduzido no recurso. 
	f) Devido a esta inconsistência, foi necessário gerar no Sistema Eletrônico de Informações (SEI) os novos ETP e TR. Todavia, o servidor que exercia a função de integrante técnico da EPC, Sr. André, a quem competia a elaboração da pesquisa em conjunto com o integrante administrativo, de acordo com o art. 22 da IN 4/2014, não trabalhava mais no MEC, motivo pelo qual a autoridade superior o indicou para exercer o papel a partir de 24/11/2016, conforme despacho reproduzido no recurso. 
	g) O ato gerador da multa ocorreu em 25/11/2016, momento em que o recorrente subscreveu os documentos de planejamento na condição de integrante técnico da EPC. Nesta época, a pesquisa já se encontrava realizada pelo integrante técnico anterior e aprovada pelas autoridades superiores.  Constam evidências da prática dos atos pelo integrante anterior em ofício de 24/8/2017, emitido em resposta ao ofício de requisição da Sefti, de 23/08/2017. 
	h) O recorrente, antes da licitação, não figurou nem por um dia útil como integrante técnico, visto que o pregão foi republicado em 28/11/2016, segunda-feira, conforme cópia do aviso reproduzida no recurso. É, portanto, desarrazoado imputar-lhe a responsabilidade pela elaboração da pesquisa de preços deficiente em função de ter subscrito o ETP.
	i) Todas as condutas do recorrente no âmbito do processo de contratação foram pautadas na boa-fé, transparência e legalidade. No caso em apreço, de boa-fé, ele entendeu que os autos estavam adequados do ponto de vista técnico-legal-administrativo, visto que o processo já havia passado pelas áreas competentes e que o edital já havia sido publicado anteriormente e foi suspenso apenas em função de uma necessidade de correção de dados quantitativos. A informação é comprovada por despacho reproduzido no recurso.
	j) Não passou de um dia o lapso temporal em que o recorrente exerceu a função de integrante técnico, ou seja, com a responsabilidade pela elaboração da pesquisa de preços em conjunto com o integrante administrativo. É claro que sua assinatura se mostrou necessária, exclusivamente, para fins de dar seguimento ao processo de contratação, como uma necessidade de interesse público, visto que não houve nenhuma alteração de ordem técnica nos documentos. Também foi necessária porque o integrante técnico designado no início pelo MEC solicitou exoneração, conforme se observa em memorando reproduzido no recurso.
	k) Os fatos que ocorreram na DTI/MEC em 2016 impactaram diretamente nas ações e atividades executadas por ele e por outros servidores lotados na área, dentre as quais, governança de baixa qualidade e número reduzido de pessoal. Ele, por exemplo, a época dos fatos, além de coordenar a infraestrutura de rede do MEC, com mais de 50 colaboradores, também exercia o papel de gestor ou fiscal de oito contratos de TI ao mesmo tempo, em função do número reduzido de servidores. Uma tabela descrevendo os contratos e respectivos papéis foi incluída no recurso.
	l) Nos anos seguintes, para mitigar os problemas de escassez de servidores, foram emitidos documentos, reproduzidos no recurso, com solicitação para aumentar a força de trabalho da DTI/MEC. Um estudo preliminar de dimensionamento da força de trabalho foi apresentado à Secretaria-Executiva do MEC, em 2018, mediante memorando também reproduzido no recurso. O objetivo era dar continuidade na prestação de serviços de TI, para não haver impactos na regular prestação dos serviços. 
	m) Evidenciam-se, portanto, as condições precárias de atuação do recorrente, além de problemas relacionados com estrutura precária e com a rotatividade de dirigentes, o que dificultava a continuidade dos trabalhos. São fatos acerca de adversidades que comprometem o pleno exercício da função de qualquer servidor. Tais condições não podem ser desprezadas em um juízo de valor pelo TCU, em especial para efeito de aplicação de multa, de forma a não serem cometidas injustiças, pois representam obstáculos e dificuldades reais do gestor para a prática de seus atos. 
	n) Tais condições mitigam a culpabilidade do recorrente, o qual, em mais de 35 anos de serviço público federal, nunca foi apenado por órgãos de controle, tampouco internamente, devido ao seu histórico de lealdade, transparência e honestidade com a coisa pública. 
	o) À época da coleta de preços, foram tomadas pelos responsáveis todas as medidas necessárias para ampliar a pesquisa de preços, mas somente foi encontrado o certame da AGU que pudesse servir de referencial comparativo. É relevante considerar as dificuldades enfrentadas pelos gestores, pois considerando a natureza específica das contratações de TI, nem sempre é possível observar todos os parâmetros previstos pela IN 5/2014, em especial o inciso I do art. 2º, haja vista as dificuldades de se localizar dados e informações disponíveis no portal de compras governamentais, bem como na obtenção de contratos similares ao objeto licitado. 
	p) Em situação semelhante, no âmbito deste processo, a multa aplicada à Sra. Samantha foi abreviada em função de ter aprovado o TR quando em substituição, por curto período, do titular da DTI/MEC. 
53.	Ao final, o recorrente pugna pela reforma do acórdão para afastar sua imputação de responsabilidade em função de elaborar pesquisa de preços deficiente. Requer a redução da multa aplicada em consideração aos princípios da razoabilidade e proporcionalidade (peça 210, p. 12-3) . 
Argumentos de Luiz Carlos da Silva Ramos (peças 225-226) 
54.	De início, defende a tempestividade do recurso interposto para demonstrar a inadequação da multa imposta de dez mil reais. Transcreve trechos do voto e do acórdão relativos a sua condenação, onde se observa que foram acolhidas parcialmente suas alegações de defesa e que ele foi multado por aprovar o TR original do pregão, cuja pesquisa de preços se mostrou deficiente (peça 225, p. 1-2) .
55.	Transcreve também o item 9.121.1 do acórdão recorrido, o qual estaria relacionado com sua condenação. Trata-se de ciência ao MEC em virtude da seguinte irregularidade: pesquisa de preços que deu ensejo às estimativas de preço foi deficiente, em afronta ao art. 15, inciso V e §1º, da Lei 8.666/1993 e à jurisprudência do TCU. Reproduz esse dispositivo no recurso (peça 225, p. 3) .
56.	Acredita que logrou êxito, mesmo que parcialmente, em esclarecer os fatos que se referiam a sua condição, suficiente para afastar sua responsabilização. Contudo, restou o entendimento acerca da pesquisa de preço deficiente, mas considera que não há nexo de causalidade entre ela e suas atribuições. Defende que houve cerceamento de defesa com os seguintes argumentos, em suma (peça 225, p. 3-4) :
	a) Desde sua primeira manifestação, foi noticiada a existência de documentos sigilosos, cuja manutenção do sigilo comprometeria os princípios da ampla defesa e do contraditório.
	b) A peça 69, que trata das razões apresentadas pelo Sr. André, um dos membros da EPC, foi definida como sigilosa pela equipe de auditoria em resposta à solicitação do emitente. 
	c) O acesso ao documento foi negado ao solicitante, o qual foi informado de que a peça não seria utilizada para sua responsabilização. Contudo, nas informações ali contidas, poderiam existir fatos ou motivos que lhe permitissem plena defesa. Apesar de não haver acusação com base nele, não significa que não foi considerado para fins de responsabilização ou que não poderia servir de insumo para a defesa.
	d) Persiste ilegalidade no processo, pois a manutenção do sigilo acarretou prejuízo para sua defesa. Por isso, esse ponto não pode deixar de avaliado em sede de recurso, sob pena de não haver outro caminho saneador alternativo que sua judicialização por cerceamento de defesa. Desta forma, não há outra atitude a não ser a decretação da nulidade, desde a primeira manifestação do requerido nos autos.
57.	Para o recorrente, a pesquisa de preços atendeu aos preceitos legais, tanto que a consultoria jurídica aprovou a pesquisa sem ressalvas. Sobre o assunto, apresenta a argumentação abaixo resumida (peça 225, p. 4-6) :
	a) A pesquisa de preço foi considerada deficiente por gerar sobrepreço na contratação, conforme acusação inicial. Todavia, com as justificativas apresentadas pela empresa Servix, constatou-se não haver sobrepreço, o que deixa claro que a pesquisa não foi deficiente.
	b) Este era o único argumento para sustentar a ocorrência de sobrepreço. Se a defesa da Servix foi aceita, não persistem as razões para sua manutenção.
	c) Preço de mercado não é o menor preço, mas uma média dos preços praticados, ou seja, uma referência. O TCU deveria ter demonstrado que o preço era demasiadamente superior a essa média antes de afirmar que houve sobrepreço.
	d) Na acusação de pesquisa deficiente, ignorou-se a participação de seis licitantes, o que gerou competitividade. Por isso, mostra-se descabida tal acusação, uma vez que, na licitação, revelou-se justamente o preço de mercado para aquele momento e oportunidade de negócio específico.
	e) Na pesquisa, devem ser considerados os preços que refletem similaridade com a contratação. Conforme recente decisão do TCU, para haver possibilidade de comparação, são necessárias as mesmas condições de contratação.
	f) As comparações realizadas pela equipe de fiscalização para firmar entendimento de pesquisa deficiente se opõem à jurisprudência do TCU.
	g) Na época dos fatos, não havia informações adequadas ao processo nas fontes oficiais de pesquisa de preço, por ausência de órgãos de infraestrutura análoga.
58.	O recorrente alega que não há nexo de causalidade entre sua conduta e a possível deficiência da pesquisa de preços, conforme abaixo resumido (peça 225, p. 6-11) :
	a) Na época dos fatos, ele era diretor de TI do MEC, ou seja, gestor máximo da área de tecnologia. Na administração pública, a primazia é pela descentralização e segregação de funções, segundo responsabilidades definidas nas estruturas governamentais.
	b) A segregação de funções consiste em separar funções de demandar, autorizar, aprovar, executar, controlar e contabilizar. Tem por finalidade impedir que um agente ocupe duas posições dentro de um mesmo contexto. Para evitar conflitos de interesses, é indispensável definir atribuições de forma que os servidores não exerçam atividades entrem em choque com suas obrigações.
	c) Não cabe a um servidor exercer o papel de auditar as atividades realizadas por outro com o fim de concluir pelo prosseguimento ou não do processo. O que ocorria era a verificação da existência das premissas indispensáveis ao prosseguimento. 
	d) O recorrente não pode ser responsabilizado por possível deficiência na pesquisa de preço somente porque aprovou o TR, pois ele não continha o detalhamento da pesquisa realizada pela equipe responsável por sua realização, segundo a IN 4/2014.
	e) Não é possível sua responsabilização por efeitos gerados a partir da pesquisa, pois não há nexo de causalidade entre ela e sua conduta. Ele era responsável pela área de TI do MEC e, portanto, a ele cabia aprovar o TR para atender ao disposto na IN 4/2016, mas não, refazer, auditar ou reavaliar condutas da alçada de outros servidores, previstas em normativo.
	f) A aprovação do TR significa apenas a aprovação do valor de referência e não, da metodologia de elaboração da pesquisa, pois não lhe competia emitir apreciação acerca delas. Até porque ele sequer teve acesso ao detalhamento da pesquisa, pois não constava a metodologia no TR aprovado.
	g) A relatora entendeu que ele era responsável pela aprovação do TR e, por isso, deveria se responsabilizar pelo documento. Não se furta da responsabilidade acerca do documento, mas não se concorda com a responsabilização por fato, atos ou ações externas ao documento.
	h) Caso o valor de referência fosse equivocado ou trouxesse prejuízo ao erário, ele deveria ser responsabilizado. Entretanto, o valor aprovado se mostrou adequado, conforme comprovado pelo acórdão recorrido, com o reconhecimento de que não houve sobrepreço.
	i) Pela IN 4/2014, a execução dos trabalhos era responsabilidade da EPC, a qual não possuía vinculação de hierarquia com o órgão, pois era autônoma na realização dos trabalhos.
	j) Pela IN 4/2014, art. 14, parágrafo sexto, o TR será assinado pelo EPC e aprovado pela autoridade competente. Não há referência, na norma, que atribua à autoridade competente o encargo de aprovar especificamente a pesquisa de preços ou sua metodologia.
	k) Na IN 4/2014, art. 12, são estabelecidas as hipóteses em que o ETP deve ser avaliado e assinado pela autoridade competente: contratações com orçamento de alta materialidade e em casos de inviabilidade da contratação. Nessas situações, a autoridade competente deverá decidir motivadamente pelo prosseguimento da contratação.
	l) Para ocorrer a punição gestores pela definição do objeto a ser licitado, deve-se comprovar que ele participou efetivamente dessa definição ou se for verificado que a ordem para licitar o objeto era manifestamente ilegal. Nenhuma dessas opções foram alegadas para fundamentar o acórdão recorrido.
	m) Ao considerar a pesquisa insuficiente e motivadora da sanção imputada a ele, a Sefti não reportou nenhuma das situações, as quais a EPC tenha entendido como fora das conformidades legais me que, por isso, ensejariam uma análise e manifestação da autoridade competente, ou seja, ele.
	n) No documento aprovado por ele, há somente um resumo da estimativa, sem detalhamento da pesquisa de preços nem das metodologias empregadas, conforme se observa a partir de cópia desse trecho. Por isso, não seria possível verificar a conformidade legal dos procedimentos. 
	o) Não há como responsabilizar a autoridade que aprova um documento cujas informações são um resumo dos atos praticados pela equipe por ser impossível a verificação de irregularidades no processo. Foram cumpridas todas as normas vigentes em relação ao ato da aprovação do TR e, assim, resta demonstrada a falta de nexo de causalidade entre a aprovação e a suposta deficiência da pesquisa.
59.	De acordo com o defendente, não há razões para considerar a pesquisa de preços como deficiente, pois, no relatório do acórdão em exame, não houve apontamento de sobrepreço, ou seja, não houve prejuízo oriundo da alegada deficiência (peça 225, p. 12) .
60.	Acredita que demonstrou a regularidade e a legalidade da sua conduta e que não houve má-fé, sobretudo porque os atos foram embasados na melhor doutrina, jurisprudência e orientação jurídica. Argumenta que é preciso reconsiderar a decisão, pois ela foi embasada na premissa de que a pesquisa de preço foi aprovada pelo requerido, o que não é verdade (peça 225, p. 12) .
61.	Para o recorrente, haja vista que a estimativa que embasou o TR foi avaliada por meio de pareceres técnicos e jurídicos e o TCU se retratou quanto a existência de sobrepreço, significa que os valores pesquisados refletiam uma realidade de mercado. Em casos semelhantes, o TCU deixou de aplicar multa, pois, embora se tenha concluído pela ocorrência de irregularidade, não houve prejuízo ao erário (Acórdão 5013/2010-TCU-Primeira Câmara e 91/1996-TCU-Plenário) (peça 225, p. 13) .
62.	Transcreve parte do artigo 12 do Decreto 9.830/2019, o qual introduziu novidades a respeito da responsabilização de agentes públicos, os quais só podem ser punidos por ação ou omissão com dolo ou erro grosseiro no desempenho de suas funções. Entende que a análise deve ser feita com base nessas premissas, as quais são suficientes para afastar imputação a ele (peça 225, p. 13-14) .
63.	Afirma que jamais agiu com dolo ou erro e recorda que a relatora, em sua primeira manifestação, demonstrou o periculum in mora da não contratação dos equipamentos pelo MEC. Para ele, devem ser consideradas as condições de trabalho à época dos fatos, pois a penalidade imputada foi desarrazoada e desproporcional e amparada em entendimentos subjetivos (peça 225, p. 14) .
64.	Ao final, solicita que seja reconhecida a nulidade do processo ou, alternativamente, que ele seja excluído da relação processual, com a anulação da multa. Caso não seja possível, requer a diminuição do valor por desproporcionalidade entre o valor aplicado e sua participação na contratação (peça 225, p. 15) .
Argumentos de Samantha Almeida Gomes (peça 247) 
65.	Preliminarmente, a responsável defende o cabimento e a tempestividade do recurso. Depois, traça um breve sumário dos fatos, onde destaca que foi apenada, na condição de substituta do titular da DTI/MEC, por ter aprovado o TR corrigido, o qual foi embasado em pesquisa de preços deficiente. Relata que sua defesa foi parcialmente acatada e que opôs embargos declaratórios, os quais foram conhecidos, mas rejeitados, no mérito (peça 247, p. 1-3) .
66.	Pondera ser necessário sopesar as características do caso, como determina a Lei de Introdução às Normas do Direito Brasileiro (LINDB, Decreto-Lei 4.657/1942, alterado pela Lei 13.655/2018) . Para ela, as decisões administrativas devem atentar para a realidade e para a proporcionalidade entre o ato e a sanção (peça 247, p. 3) .
67.	Ensina que a LINDB é uma lei sobre direito, que disciplina a emissão e aplicação de outras normas jurídicas e que serve de norte interpretativo e integrativo do ordenamento jurídico brasileiro. Lista alguns artigos da lei, que dizem o seguinte, em resumo (peça 247, p. 3-4) :
	a) Nas esferas administrativa, controladora e judicial, não se decidirá com base em valores jurídicos abstratos sem que sejam consideradas as consequências práticas da decisão (art. 20) . 
	b) A motivação demonstrará a necessidade e a adequação da medida ou da invalidação de ato, contrato, ajuste, processo ou norma administrativa (art. 20, parágrafo único) . 
	c) Na interpretação de normas, serão considerados os obstáculos e as dificuldades reais do gestor e as exigências das políticas públicas a seu cargo (art. 22) . 
	d) Em decisão sobre regularidade de ato ou conduta, serão consideradas as circunstâncias práticas que houverem imposto, limitado ou condicionado a ação do agente (art. 22, § 1º) . 
	e) Na aplicação de sanções, serão consideradas a natureza e a gravidade da infração, os danos advindos, as circunstâncias agravantes ou atenuantes e os antecedentes do agente (art. 22, § 2º) . 
	f) As sanções aplicadas ao agente serão levadas em conta na dosimetria das demais sanções de mesma natureza e relativas ao mesmo fato (art. 22, § 3º) . 
	g) A decisão poderá impor compensação por benefícios indevidos ou prejuízos anormais ou injustos resultantes do processo ou da conduta dos envolvidos (art. 27) . 
	h) A decisão sobre a compensação será motivada, com oitiva das partes (art. 27, § 1º) . 
	i) Para prevenir ou regular a compensação, poderá ser celebrado compromisso processual entre os envolvidos (art. 27, § 2º) . 
68.	De acordo com a recorrente, com base nessas premissas, não se justifica a multa imposta, pois ela, na condição de diretora substituta, não aprovou nada no tocante ao mérito do TR. Esclarece que tanto o TR original quanto os corrigidos foram assinados e aprovados pelo titular, Sr. Luiz Carlos, e que, embora tenha encaminhado o processo às áreas competentes, sua conduta não foi determinante para o suposto prejuízo ao erário (peça 247, p. 4) . 
69.	Explica que o TR original, datado de 10/10/2016, foi aprovado e assinado pelo titular da DTI/MEC, Sr. Luiz Carlos. Aduz que, no dia seguinte, por motivo de viagem do titular ao exterior, a recorrente assumiu a diretoria em substituição, mas foram poucos os despachos proferidos por ela. Com relação à contratação em foco, foram três, cujo conteúdo encontra-se abaixo resumido. Os três despachos foram reproduzidos no recurso (peça 247, p. 5-7) : 
	a) O primeiro, de 11/10/2016, tratava da aprovação do prosseguimento da contratação e instituía a EPC, com base no que já havia sido aprovado no dia anterior pelo titular.
	b) O segundo, do mesmo dia, encaminhava os autos à Coordenação-Geral de Compras e Contratos do MEC para fins de análise e demais providências.
	c) O terceiro, de 14/10/2016, endereçado à precitada coordenação, trazia, mais uma vez, sua anuência quanto ao prosseguimento do processo:
70.	Esclarece que os dois últimos somente traziam o seu "de acordo" quanto ao proposto pela Coordenação de Recursos de Tecnologia da Informação (CRTI) , cujo titular, Sr. Atílio Emanuel de Sales Souza, estranhamente não figura dentre o rol de responsáveis, pois seria peça ativa do processo de contratação. Repete que o TR original já havia sido aprovado pelo titular da DTI/MEC, de modo que ela, como substituta, somente encaminhou o processo para a área responsável (peça 247, P. 7-8) .
71.	A seguir, a recorrente reproduz cópia de mais dois despachos: o primeiro, emitido pela Coordenação-Geral de Compras e Contratos em 18/10/2016, para encaminhar os autos ao Coordenador de Gestão de Licitações com sugestão para que eles fossem analisados pela área jurídica. O segundo tratou de efetivar a providência sugerida (peça 247, p. 8-9) . 
72.	Transcreve ementa do parecer jurídico, de 27/10/2016, onde se opinou pela aprovação das minutas do edital, do contrato e da ata de registro de preços, desde que observadas as recomendações e condicionantes formuladas no parecer. A seguir, reproduz mais dois despachos: um, de 1/11/2016, que aprovou o precitado parecer, e outro, de 7/11/2016, que ratificou a aprovação (peça 247, p. 9-11) .
73.	Nesse mesmo dia, conforme o recorrente, os autos foram remetidos à Coordenação de Gestão de Licitações (CGL) , para adoção das recomendações propostas. Por sua vez, a CGL encaminhou os autos à Coordenação-Geral de Compras e Contratos, sugerindo o envio à DTI/MEC para as providencias necessárias. Os dois despachos foram reproduzidos no recurso (peça 247, p. 11-12) .
74.	Narra que, em 8/11/2016, a DTI/MEC, representada pelo titular, Sr. Luiz Carlos, e pelo Coordenador-Geral de Infraestrutura, Sr. Paulo Roberto, prestou esclarecimentos e apresentou versão corrigida do TR, com as alterações promovidas em função das recomendações do parecer jurídico. Acrescenta que não incluiu esse último despacho no recurso por ser ele extenso, mas indica que ele pode ser encontrado nas páginas 239-243 da peça 3 do TC Processo 033.050/2016-3 (peça 247, p. 11-12) . 
75.	Informa que, nesse momento, surgiu a primeira versão corrigida do TR, cuja assinatura data de 8/11/2016, conforme consta em documentos reproduzidos no recurso. Ressalta que tanto o TR original quanto o corrigido foram assinados pelo titular da DTI/MEC e precedidos por estudos técnicos e pareceres de setores especializados que atestavam a regularidade da contratação (peça 247, p. 13-14) . 
76.	Inclui cópia de mais um despacho assinalando o não atendimento de um item do parecer jurídico, o que motivou uma segunda correção no TR. Insere cópia de documentos para demonstrar que o novo TR, assim como os demais, foi aprovado e assinado pelo titular da DTI/MEC, Sr. Luiz Carlos, desta feita em 10/11/2016 (peça 247, p. 14-16) . 
77.	Para a recorrente, é possível observar que, ao longo do processo, ela não agiu nos moldes da imputação que lhe foi atribuída. Assinala que foi nesse contexto de idas e vindas, de setor a setor, que ela, como substituta, assinou o termo de referência corrigido, em concordância com o que já havia sido aprovado pelo diretor titular e seu superior (peça 247, p. 17) .
78.	Observa que, essencialmente, o TR corrigido em nada diferia do anterior, de modo que a alteração mais significativa consistiu na estimativa de preço, decorrente da redução do quantitativo a ser adquirido. Acredita não ser possível ignorar que, na sua curta atuação, ela se amparou em pareceres e estudos técnicos, os quais apontavam para a regularidade da contratação. Por isso, exigir que ela identificasse as falhas questionadas pelo TCU demandaria uma ação acima da esperada de um agente público, como rever e desconfiar de tarefas atribuídas a outras pessoas (peça 247, p. 17) .
79.	Segundo a recorrente, a celeuma deve ser analisada sob a ótica da segregação de funções, pois não se pode exigir que um superior hierárquico revise todos os atos de seus subordinados, sob risco de inviabilizar o trabalho. Sobre esse assunto, transcreve trechos de relatório, voto e acórdão do TCU (peça 247, p. 17-20) .
80.	Conclui que, se presentes, os vícios dos pareceres que nortearam sua atuação seriam de difícil detecção, pois se basearam nos pareceres previstos nos normativos. Nesse caso, não deve haver responsabilização. Transcreve acórdão e outros textos do TCU sobre esse assunto para fundamentar sua conclusão (peça 247, p. 20-23) .
81.	Argumenta que, com base nesse precedente, em grau de recurso, foi afastada a responsabilidade dos diretores, os quais, assim como no caso em comento, agiram com base em parecer eivado de vícios, cujos erros seriam de difícil percepção. Sustenta que sua conduta não foi determinante para o evento danoso, pois não seria razoável exigir dela, na condição de substituta, que intervisse em um processo onde tudo parecia tramitar de forma regular. Nesse caso, teria de discordar não só dos setores responsáveis, como de seu próprio superior hierárquico, (peça 247, p. 23) .
82.	Ressalta que esse contexto foi citado pelo MP/TCU (peça 160) , quando afirmou que haveria dúvidas sobre sua participação na suposta irregularidade representada pela estimativa de preço deficiente, pois, na condição de substituta, atuou pouco. Para corroborar, transcreve os itens do parecer do MP/TCU. Acrescenta que possuía outras atribuições, além de substituir o titular, pois coordenava a atuação de aproximadamente 77 colaboradores, o que impossibilitava acompanhar todos os procedimentos relativos à DTI/MEC (peça 247, p. 23-24) .
83.	Reconhece que não conseguia acompanhar as contratações relativas a outras coordenações-gerais, seja por falta de conhecimento, pois nunca trabalhou com infraestrutura, seja pela necessidade de gerir as contratações de sua própria coordenação-geral. De acordo com a recorrente, sua atuação se deu em caráter eventual e, por isso, não há que se falar em suposta falta de diligência como gestora, pois exigir que ela perquirisse minúcias de uma contratação extensa seria temerário (peça 247, p. 24) . 
84.	Entende que sua conduta não se afastou da esperada de um homem médio, diligente e cuidadoso. Sobre o assunto, colaciona ensinamentos do TCU e garante que não houve, de sua parte, qualquer desvio de conduta decorrente de falta de cuidado e que não era competência sua debruçar-se sobre questões voltadas à formalização de preço (peça 247, p. 25) . 
85.	Cita os artigos nove e vinte da IN 1/2019 da Secretaria de Governança Digital (SGD) do Ministério da Economia (ME) : o primeiro detalha as etapas da fase de planejamento da contratação e o segundo atribui ao integrante técnico e ao integrante administrativo a responsabilidade por elaborar o orçamento detalhado. Relata que, no presente caso, a pesquisa de preços foi realizada conforme previsto na norma, tendo sido aprovada pelo coordenador-geral de infraestrutura à época (peça 247, p. 25-26) . 
86.	Ao final, requer a reforma da decisão recorrida, com o consequente afastamento da responsabilidade e da penalidade imposta (peça 247, p. 26-27) . 
Argumentos de Cleitom de Sousa Coelho Viana (peça 244) 
87.	O recorrente narra que, mediante o acórdão recorrido, foram rejeitadas suas razões de justificativas com aplicação de multa, mas não foram consideradas questões importantes no presente caso. Em primeiro lugar, porque tanto seu cargo como formação acadêmica não lhe habilitam para a realização da pesquisa de preços referida no presente processo (peça 244, p. 1-2) . 
88.	De acordo com o recorrente, o objeto contratual está relacionado com o setor de TI, mais especificamente com uma solução de armazenamento de dados (storage) , o que demanda que o agente possua um nível adequado de conhecimentos técnicos para viabilizar sua atuação. Aduz que não possui essa qualificação, pois ocupa cargo eminentemente administrativo e possui formação acadêmica em letras (peça 247, p. 2) . 
89.	Acredita que seria impossível realizar a aludida pesquisa de preços à vista dessa especificidade, pois se trata de assuntos técnicos, como integração e escalabilidade. Registra que o próprio MP/TCU afirmou ser necessário conhecimento específico em TI para a orçamentação. Cita os §§ 1º e 2º do artigo 22 da IN 5/2017, os quais definem o conceito de EPC, que é o conjunto de servidores com competências conhecimentos técnicos necessários à execução das etapas de planejamento da contratação (peça 244, p. 2-3) .
90.	Expõe a desordem e as falhas organizacionais do órgão que integra, o que não é sua culpa, pois essa é a realidade da administração pública no Brasil. Entende que não é justo ser punido por uma problemática que não é dele, mas sistêmica. Crê que é vítima e não, culpado (peça 244, p. 3) . 
91.	Para ele, essas razões são suficientes para afastar sua responsabilidade no presente caso, ou, pelo menos, diminuir sua multa. Por isso, requer a reforma do acórdão que lhe impôs a condenação (peça 244, p. 4) .
Análise
92.	O escopo da análise abrange os seguintes assuntos: prescrição, contextualização, responsabilização, pesquisa de preços, responsabilidade pela pesquisa de preços, responsabilidade pelo recebimento, sobrepreço e regularidade do certame, cerceamento de defesa, situações pessoais e outros argumentos.
Prescrição 
93.	Não houve, por parte dos recorrentes, questionamentos acerca da prescrição. Todavia, em função de novo entendimento do Supremo Tribunal Federal (STF) sobre esse assunto, e por ser matéria de ordem pública, que pode ser levantada em qualquer fase do processo, entende-se pertinente analisar o assunto.
94. 	No exame da prescrição, a Serur tem adotado, em suma, dois critérios: Acórdão 1441/2016-TCU-Plenário e Lei 9.873/1999. Pelo primeiro critério, em linhas gerais, a prescrição subordina-se ao prazo de dez anos (Código Civil, art. 205) , contado a partir da data da ocorrência do fato e interrompido pelo ato que ordenar a citação, a audiência ou a oitiva da parte. 	Pelo segundo, aplica-se o prazo de cinco anos, previsto no art. 1º da Lei 9.873/1999, contado a partir da data da prática do ato.
95. No caso em questão, é evidente que não houve prescrição, já que as irregularidades foram identificadas em um pregão realizado em 8/12/2016 e o acórdão condenatório, emitido em 13/5/2020.
Contextualização
96. Importa inicialmente entender o contexto da presente representação, pois será útil para a análise da argumentação dos recorrentes.
97. Em 23/9/2016, foi emitida a primeira versão do ETP da contratação, assinada pelos recorrentes Wanderley, André e Cleitom, na condição de integrantes requisitante, técnico e administrativo, respectivamente. O documento foi aprovado pelo também recorrente Paulo (peça 112, p. 9-54) .
98. Contudo, o início formal da fase interna da contratação somente se deu por meio de documento oficialização da demanda (DOD) emitido em 11/10/2016, também assinado pelo supracitado Paulo, um dos recorrentes. Conforme registrado em instrução de 6/9/2019, essa inversão é indício de que não houve respeito aos ditames da IN SLTI/MPOG 4/2014 (peças 112, p. 1-3, e 154, p. 3) .
99. No mesmo dia do DOD, a Sra. Samantha, também recorrente, à época substituta do titular da DTI/MEC, aprovou o prosseguimento da contratação. Na ocasião, ela instituiu a EPC, formada pelos precitados servidores Wanderley, André e Cleitom, indicados pelas áreas competentes. Ou seja, a instituição formal da EPC, constituída por três dos sete recorrentes, ocorreu após a emissão do ETP assinado pela equipe, configurando também indício de inversão de fases (peça 112, p. 8) .
100.	Está contida, nesse ETP, a pesquisa de preços que foi causa da condenação de alguns dos recorrentes, a qual será objeto de análise em um tópico adiante. Em seguida, foi emitido o TR dito original em 8/11/2016, de responsabilidade dos seguintes recorrentes: Wanderley, André, Cleitom e Paulo. O documento foi aprovado pelo também recorrente Luiz e as assinaturas de todos constam em despacho de 10/11/2016, no qual se dão notícias das retificações sugeridas em parecer jurídico (TC Processo 033.050/2016-3, peça 62, p. 39 e 68) .
101.	O aviso de licitação foi publicado no DOU de 14/11/2016. Ao tomar conhecimento, a Sefti representou perante o Tribunal em 21/11/2016, dentre outros motivos, devido à alta materialidade do objeto a ser contratado, pois o valor total estimado superaria 28 milhões de reais. Além disso, havia ainda a possibilidade de caronas adquirirem até cinco vezes esse montante, perfazendo um total de R$ 170.829.771,60 (peça 112, p. 556, e TC Processo 033.050/2016-3, peças 1 e 62, p. 20 e 33-34) .
102.	Em 24/11/2016, mediante despacho, os recorrentes Wanderley e Paulo assumiram as funções de integrantes técnico e requisitante, respectivamente, face à exoneração do recorrente André. Nesse mesmo dia, foi emitido o ETP dito corrigido da licitação, no qual o total estimado passou a ser de R$ 18.292.861,91, dividido em R$ 8.405.573,88 para o MEC e R$ 9.887.288,03, para o FNDE (TC Processo 033.050/2016-3, peças 63 e 7, p. 16 e 18) . 
103.	Com base nesse ETP, foi emitido, em 25/11/2016, o TR corrigido do pregão (peça 6, p. 48 e 63) , assinado pelos seguintes recorrentes: Cleitom, Wanderley, Paulo e Samantha. Contudo, a possibilidade de adesão por caronas foi mantida, conforme item 17 do TR corrigido. Devido à diminuição do valor da contratação, a estimativa total da ata, considerando os caronas, baixou de R$ 170.829.771,60 para R$ 109.757.171,46 (TC Processo 033.050/2016-3, peça 6, p. 28-63) .
104.	Em 22/11/2017, foi prolatado o Acórdão 2600/2017-TCU-Plenário, por meio do qual a representação foi convertida em TCE. Nessa decisão, determinou-se ao MEC que não permitisse adesões à ata do pregão, tendo em vista que o objeto da contratação refletia necessidades especiais do órgão, inclusive com a indicação de marca. Além disso, o MEC foi cientificado em virtude das seguintes irregularidades:
	a) 	A adesão tardia a atas de registro de preços por itens é incompatível com a prévia adjudicação por preço global, nos termos do Acórdão 757/2015-TCU-Plenário (item 9.4.1) .
	b) A adesão tardia por órgãos não participantes da intenção do registro de preços é incompatível com licitação em que foram impostos critérios e condições específicos aplicáveis ao ente gerenciador, a exemplo da indicação de marca, nos termos do Acórdão 1233/2012-TCU-Plenário (item 9.4.2) .
105.	O pregão foi realizado em 8/12/2016 e contou com a participação de seis empresas, das quais sagrou-se vencedora a empresa Servix, com valor negociado de R$ 15.656.248,00. No dia 23/12/2016, o MEC celebrou o Contrato 37/2016 com a Servix no valor de R$ 7.018.124,00 (peças 124 e 125, e TC Processo 033.050/2016-3, peça 21) . 
106.	De acordo com o contrato, o pagamento deveria ser realizado à medida que cada etapa fosse concluída, da seguinte forma: etapa 1 - 10%; etapa 2 - 70%; e etapa 3 - 20%. Nesta última etapa, estavam previstos serviços como instalação e configuração de todos os produtos e transferência de conhecimentos, dentre outros (peça 6, p. 85, cláusula 7ª, e p. 35) .
107.	O termo de recebimento definitivo da solução primária foi emitido em 13/1/2017, assinado pelos recorrentes Fábio e Wanderley. Com base nesse documento, foi efetivado pagamento de R$ 4.688.124,00 em 10/2/2017. Já o termo de recebimento da solução secundária foi emitido em 30/3/2017, assinado pelos recorrentes Fábio e Paulo, com pagamento no valor de R$ 2.330.000,00 efetuado em 13/4/2017 (TC Processo 033.050/2016-3, peças 52, 50, 53 e 51) .
108.	Esses valores totalizam R$ 7.018.124,00, ou seja, em 13/4/2017, já havia sido realizado o pagamento integral do contrato. Porém, conforme ofício de 29/8/2017, o MEC reconheceu que a etapa 3 ainda não estava concluída, configurando pagamento antecipado de pelo menos 20% do valor contratado, ou R$ 1.403.624,80 (peça 24, p. 1, item 5) .
Responsabilização
109.	O quadro abaixo sumariza as ações de cada recorrente no âmbito dessa representação:
Responsabilização
	Recorrente
	PP Original
	PP Corrigido
	TR Original
	TR Corrigido
	TRD

	André Gomes Alay Esteves
	Elaborou

	Fábio da Silva

	Elaborou

	Paulo Roberto de Souza Lemos

	Aprovou
	Aprovou
	Elaborou

	Wanderley Severino
	 
	Elaborou

	Elaborou

	Luiz Carlos da Silva Ramos

	Aprovou

	Samantha Almeida Gomes

	Aprovou

	Cleitom de Sousa Coelho Viana
	Elaborou
	Elaborou

Fonte: Matriz de Responsabilização (peça 64, p. 28-35) 
Legenda: PP-Pesquisa de Preço; TR-Termo de Referência; TRD-Termo de Recebimento Definitivo
Pesquisa de preços
110.	Tendo em vista que foram emitidos dois ETP e dois TR, constam duas pesquisas de preços no processo de contratação. Não obstante, ambas são semelhantes, pois foram elaboradas a partir dos mesmos parâmetros, quais sejam, uma contratação similar e cotações obtidas de três fornecedores (peças 112, p. 48-49, e TC Processo 033.050/2016-3, peças 7 p. 16, 62, p. 19-20, e 6, p. 37-38) .
111.	A principal diferença entre as duas pesquisas consiste no objeto, pois inicialmente ele foi dividido em seis itens e, depois da republicação do edital, passou a ter cinco itens. Os cinco itens remanescentes são exatamente os mesmos modelos de equipamentos, embora tenha havido diferenças em alguns dos preços obtidos a partir das mesmas fontes (peça 112, p. 48-49, e TC Processo 033.050/2016-3, peça 7 p. 16) .
112.	A tabela abaixo resume os resultados das duas pesquisas:
Preços por Modelo
	Modelo
	Descrição
	N2O TI
	VA&R
	ANS
	AGU

			P1
	P2
	P1
	P2
	P1
	P2
	P1
	P2

	FAS8080
	Servidor
	5.692.619,83
	5.692.619,83
	4.748.458,00
	4.748.458,00
	4.918.492,00
	4.918.492,00
	4.592.281,00
	3.462.109,00

	FAS8040
	Servidor
	1.618.816,93
	3.487.013,24
	1.873.238,00
	1.873.238,00
	3.284.195,00
	3.284.195,00
	2.921.524,00
	1.093.122,00

	DS4246
	Gaveta de discos
	393.140,22
	381.899,17
	398.237,00
	398.237,00
	398.098,00
	398.098,00
	Não há
	Não há

	DS2246
	Gaveta de discos
	227.163,08
	227.163,08
	213.237,00
	213.237,00
	239.761,00
	239.761,00
	Não há
	Não há

	CN1610
	Switches
	103.711,82
	103.711,82
	72.846,00
	72.846,00
	86.026,00
	86.026,00
	Não há
	Não há

Fonte: Peça 112, p. 48-49, e TC Processo 033.050/2016-3, peça 7 p. 16 
Legenda: P1-Pesquisa de Preço Original; P2-Pesquisa de Preço Corrigida
113.	Esses preços foram obtidos a partir de solicitações do MEC para a apresentação de propostas comerciais por parte de três empresas: N2O TI, VA&R Informática e ANS Distribuidora. Também foi utilizada uma contratação similar da Advocacia-Geral da União (AGU) , mas somente para dois dos cinco itens, os servidores de armazenamento de dados ou storages (peça 112, p. 55-66) .
114.	Essa pesquisa foi criticada detalhadamente na já mencionada instrução de 6/9/2019, na qual se apontaram as seguintes falhas, dentre outras:
	a) Consideração de apenas dois dos quatro parâmetros exigidos pela norma aplicável: contratação similar e pesquisa com fornecedores (peça 154, p. 10) .
	b) Não apresentação de justificativas para não utilizar os parâmetros na ordem de preferência (peça 154, p. 10) .
	c) Solicitações de cotações dos fornecedores para somente uma unidade de cada item (peça 154, p. 25) .
	d) Não atendimento a recomendações de pareceres técnico e jurídico acerca da insuficiência da pesquisa para justificar a estimativa de preço (peça 154, p. 25) .
	e) Não descarte de valores manifestamente excessivos obtidos na pesquisa (peça 154, p. 26) .
115.	Com exceção da primeira, todas as demais falhas podem ser imputadas às duas pesquisas. De fato, na precitada instrução, o sobrepreço foi afastado porque não foram encontradas contratações públicas que teriam preços supostamente inferiores aos contratados pelo MEC. Além disso, foi reconhecida a dificuldade de obtenção de utilização de outras licitações similares devido às características técnicas exigidas por cada órgão. Não se aceita, no entanto, que, para aumentar a cesta de preços, não tenha sido ampliado o número de fornecedores pesquisados ou, realizadas consultas a publicações especializadas (peça 154, p. 6-9 e 25-26) . 
116.	A principal e mais grave falha dessa pesquisa foi a desconsideração da economia de escala. A contratação foi desenhada para permitir adesões de caronas, ou seja, por meio da ata, a empresa detentora poderia vender até cinco vezes o quantitativo previsto, fora as unidades destinadas ao FNDE e ao MEC. Só de servidores de armazenamento primário e secundário poderiam ser vendidas até 24 unidades por meio da ata que viria a ser registrada: dois, para o MEC, outros dois, para o FNDE, e 20, para os caronas (peças TC Processo 033.050/2016-3, peça 7 p. 16) .
117.	Não precisa ser especialista em pesquisa de preços para saber que comprar uma unidade é diferente de comprar vinte e quatro. Quando se vendem mais unidades, o normal é o preço diminuir para se aproveitar a economia de escala, ou seja, a expansão da capacidade de produção e de venda sem aumento proporcional dos custos, por causa do melhor aproveitamento da estrutura da empresa.
118.	Por fim, observe-se que os gestores prosseguiram com a contratação, apesar de recomendações das áreas técnica e jurídica para realização de pesquisa de preços nos moldes do TR, isto é, considerando as quantidades que efetivamente poderiam ser adquiridas.
Responsabilidade pela pesquisa de preços
119.	Com sua argumentação, os recorrentes Paulo, Wanderley, Luiz e Samantha procuram se esquivar da responsabilidade pela confecção da pesquisa de preços, embora tenham assinado documentos que se utilizaram da estimativa obtida por ela, como TR e ETP. A oficialização desses documentos foi fundamental para o prosseguimento do processo de contratação.
120.	O recorrente Paulo argumenta que não existe, na norma, o papel intermediário de "coordenador-geral de infraestrutura de TI", que era exercido por ele, mas apenas as atribuições de integrante de EPC e gestor. Como responsável pelo registro da demanda, não poderia autorizar um requerimento que partiu dele próprio devido à segregação de funções. Quanto à assinatura, seria apenas rito processual de encaminhamento e não, validação de conteúdo.
121.	Wanderley alega que não participou da elaboração da pesquisa de preços, pois seu papel, um dia antes da publicação do edital retificado, era de integrante requisitante da EPC. Teria atuado apenas um dia como integrante técnico, ocasião em que assinou o documento questionado.
122.	Para Luiz, não haveria nexo de causalidade entre sua conduta e a possível deficiência da pesquisa de preços, pois era diretor de TI, gestor máximo da área de tecnologia do MEC. Pelo princípio da segregação das funções, não lhe cabia auditar ou refazer a pesquisa de preço realizada por outros servidores com o fim de concluir pelo prosseguimento ou não da contratação. Aduz que aprovou o valor de referência da contratação e não, a metodologia de elaboração da pesquisa.
123.	Samantha argui que assinou o documento como substituta e, por isso, exigir que ela identificasse as falhas questionadas pelo TCU demandaria uma ação acima da esperada de um agente público. Pede auxílio também ao princípio da segregação de funções para argumentar que não se pode exigir de um superior hierárquico a revisão dos atos dos subordinados, sob risco de inviabilizar o trabalho.
124.	Esse tipo de raciocínio não merece prosperar, sob pena de transformar em faz-de-conta o ato de assinar um documento. Veja-se a situação: alguém assina um documento fundamental para uma contratação de milhões de reais, mas, ao serem identificadas irregularidades na confecção do documento, se defende com a alegação de que a assinatura significa apenas um despacho de encaminhamento e não, responsabilidade por seu conteúdo.
125.	Parece óbvio, mas talvez seja necessário reafirmar que assinar um documento é se tornar responsável por seu conteúdo. Ainda mais em um contexto em que havia um erro grosseiro na estimativa, isto é, a questão das unidades, já discutida em tópico anterior. Além disso, existiam pareceres apontando a falha e, mesmo assim, os gestores continuaram com a contratação sem corrigir o erro.
126.	Quanto à questão da flexão de número, a norma prevê a necessidade de aprovação por parte da autoridade superior, isto é, uma exigência mínima. Se dois ou mais agentes públicos assinam um documento como autoridades superiores, tanto melhor, porque mostra seu endosso por parte de mais pessoas, as quais, em tese, tiveram a oportunidade de criticar seu conteúdo.
127.	O quadro abaixo resume as assinaturas por documento:
Assinaturas por Documento
	Recorrente 
	ETP Ori
	TR Ori
	ETP Corr
	TR Corr

	André 
	Sim
	Sim

	Paulo 
	Sim
	Sim
	Sim
	Sim

	Wanderley 
	Sim
	Sim
	Sim
	Sim

	Luiz 
	 
	Sim

	Samantha 

	Sim

	Cleitom 
	Sim
	Sim
	 
	Sim

Fonte: Peça 112, p. 54; e TC Processo 033.050/2016-3, peças 62, p. 39, 7, p. 18, e 6, p. 48 e 63
Legenda: ETP-Estudo Técnico Preliminar; TR-Termo de Referência; Ori-Original; Corr-Corrigida
128.	Esse quadro mostra a coerência da condenação do TCU, pois seis dos sete recorrentes foram fundamentais para o prosseguimento de uma licitação eivada de vícios. Quanto ao sétimo, ele participou somente da fase de liquidação da despesa, quando atestou recebimento de bens ou serviços não entregues, assunto a ser analisado no tópico a seguir.
Responsabilidade pelo recebimento
129.	Já foi demonstrada a ocorrência de pagamento antecipado na contratação em foco, irregularidade grave que somente ocorreu devido ao termo de recebimento definitivo inidôneo, assinado pelos gestores. O recorrente Paulo não nega que assinou o documento, mas se defende com argumentos similares aos analisados no tópico precedente, isto é, que não validou seu conteúdo.
130.	Deve-se rejeitar essa linha de raciocínio, porque ninguém é obrigado a atestar que recebeu um produto ou serviço sem se certificar de sua entrega. Em nada adianta à defesa de Paulo afirmar que foi o outro signatário quem elaborou o documento ou que confiou no trabalho do colega. Tais argumentos são similares aos já analisados e rejeitados no tópico anterior, haja vista que ele assinou o termo de recebimento definitivo e, portanto, assumiu responsabilidade por seu conteúdo. 
Sobrepreço e regularidade do certame
131.	Os recorrentes argumentam o TCU afastou o sobrepreço. Assim, se não foi possível comprovar prejuízos ou danos, a pesquisa de preços não poderia ser considerada deficiente. Além disso, afirmam que houve competitividade no pregão, com a participação de seis empresas, o que atestaria a regularidade do certame.
132.	Não é verdade que o TCU afastou o sobrepreço. Conforme bem registrado no voto do acórdão recorrido, a incerteza sobre a economicidade da aquisição decorre de falha na orçamentação prévia à realização do PE SRP 28/2016, de responsabilidade dos recorrentes.
133.	É fato que, na representação, não foram reunidos elementos para esclarecer se houve ou não sobrepreço e superfaturamento na contratação. A defesa tenta usar essa não confirmação para sustentar a correção da pesquisa, mas o argumento não se aproveita, porque, caso a pesquisa estivesse em conformidade com as normas aplicáveis, não teria sido necessário representar, com toda a consequência financeira que esse ato acarreta.
134.	Quanto à aplicação de multa sem ocorrência de débito, note-se que as irregularidades cometidas pelos gestores foram enquadradas como atos praticados com grave infração à norma legal ou regulamentar de natureza contábil, financeira, orçamentária, operacional ou patrimonial, conforme consta no voto da decisão recorrida. Ou seja, a multa foi aplicada em conformidade com o art. 19, parágrafo único, da Lei 8.443/1992.
135.	Na realidade, o TCU foi benévolo com os recorrentes em sua decisão. Note-se que a Sefti, ante a gravidade das irregularidades, sugeriu a reprovação das contas, mas o MP/TCU divergiu, por considerar que não houve gravidade suficiente nos atos irregulares praticados pelos gestores. Essa última proposta acabou por prevalecer.
Cerceamento de defesa
136.	Dois recorrentes, Paulo e Luiz, acreditam que foram vítimas de cerceamento de defesa. O primeiro reclama que não foi notificado acerca da acusação de pagamento irregular e, por isso, não se defendeu de forma específica, quanto a este aspecto. O segundo se queixa do sigilo imposto à peça 69, que trata das razões apresentadas pelo Sr. André, um dos membros da EPC, cujas informações poderiam auxiliar na sua defesa.
137.	Não cabe razão a nenhum dos dois. 
138.	Ao contrário do que sustenta, Paulo foi notificado por pagamento irregular, conforme alínea "b" do item 5 do ofício de citação / audiência (peça 32) . Quanto ao Luiz, de fato, a peça 69 foi revestida de sigilo. Contudo, o recorrente não esclarece o que poderia conter nessa peça que mudaria o fato de ele ter aprovado o TR original do pregão, razão de sua condenação (TC Processo 033.050/2016-3, peças 62, p. 39) .
Situações pessoais
139.	Os recorrentes apresentaram argumentações de natureza subjetiva, as quais merecem análise individual.
140.	André narra que agiu como um cidadão e apresentou denúncias sobre as irregularidades que estavam ocorrendo na condução do pregão sob enfoque, o qual poderia gerar aquisições na casa de centenas de milhares de reais, por causa das adesões. Afirma que solicitou sua exoneração em 22/11/2016 por causa das pressões, por não se submeter às ações danosas da então DTI/MEC.
141.	A narrativa de André apenas reforça a gravidade das ocorrências identificadas na condução do pregão, mas não tem o condão de afastar sua responsabilidade. Não há dúvidas de que ele participou da formatação da contratação, como signatário do ETP e TR originais, razão pela qual foi multado. Observe-se, no entanto, que sua multa foi fixada no menor valor dentre os que foram aplicados.
142.	Fabio alega que assinou o termo de recebimento definitivo da solução secundária na função de gestor de contrato substituto e, por isso, deveria ter sua pena reduzida ou extinta. Entende-se que, ao contrário, somente agrava sua situação o fato de ele ter atestado, como substituto, o recebimento de serviços e produtos não entregues no valor de R$ 2.330.000,00. No entanto, assim como o André, sua multa foi a menor dentre as aplicadas.
143.	Paulo garante que não contribuiu para a ocorrência das irregularidades apontadas, mas sua multa foi a maior aplicada no processo. A partir da observação do quadro de assinaturas por documento, verifica-se que ele e Wanderley foram os únicos que assinaram todos os quatro documentos questionados neste processo. Por isso, não é possível aceitar sua justificativa.
144.	Por sua vez, Wanderley recorre a seu passado sem máculas oriundas de órgãos de controle, mas esse argumento não guarda relação com os fatos analisados. Conforme supracitado, ele teve uma participação ativa no processo de contratação.
Outros argumentos
145.	Vários recorrentes argumentam que não houve má-fé em suas ações e, se erros foram cometidos, não seriam grosseiros a ponto de justificar sua condenação. É uma linha de defesa difícil de aceitar, porque, como se viu, prejuízos vultosos teriam ocorrido não fosse a pronta atuação do TCU.
146.	Outros reclamam ainda de condições precárias de trabalho. Quanto a esse aspecto, necessário observar que ninguém é obrigado a aceitar um cargo ou uma função. Mas, se aceitar, deve arcar com as responsabilidades inerentes ao cargo que assumiu, independente de condições. 
CONCLUSÃO
147.	Não houve prescrição (parágrafos 93-95) .
148.	A contratação em foco foi desenhada para permitir adesão de caronas. Ou seja, por meio da ata, a empresa detentora poderia vender até cinco vezes o quantitativo previsto, fora as unidades destinadas ao FNDE e ao MEC. Contudo, para justificar o preço estimado, a pesquisa de preços foi realizada com base na aquisição de somente uma unidade de cada equipamento. Graças à atuação do TCU, a adesão de caronas foi barrada, evitando-se contratações prejudiciais ao interesse público (parágrafos 96-104) .
149.	O contrato resultante do pregão foi celebrado no valor de R$ 7.018.124,00, mas, durante a execução, constatou-se pagamento antecipado de R$ 1.403.624,80. Os ex-gestores apresentaram as mais variadas desculpas para esta irregularidade e para a pesquisa de preços deficiente, com o objetivo de se eximir da responsabilidade pelas irregularidades, mas o fato é que foram signatários de documentos imprescindíveis para sua ocorrência (parágrafos 105-130) .
150.	Não é verdade que o TCU afastou o sobrepreço na contratação, conforme sustentam alguns recorrentes. Conforme bem registrado no voto do acórdão recorrido, a incerteza sobre a economicidade da aquisição decorre de falha na orçamentação prévia à realização do PE SRP 28/2016, de responsabilidade dos recorrentes (parágrafos 131-135) .
151.	Enfim, não há razões para o reexame da matéria. Dessa forma, propõe-se negar provimento aos sete recursos.
PROPOSTA DE ENCAMINHAMENTO
98.	Ante o exposto, submete-se à consideração superior a presente análise dos pedidos de reexame interpostos por André Gomes Alay Esteves, Fábio da Silva, Paulo Roberto de Souza Lemos, Wanderley Severino, Luiz Carlos da Silva Ramos, Samantha Almeida Gomes e Cleitom de Sousa Coelho Viana contra o Acórdão 1176/2020-TCU-Plenário, propondo-se, com fundamento no art. 48 da LOTCU:
	a) conhecer dos recursos e, no mérito, negar-lhes provimento;
	b) dar ciência do acórdão que vier a ser proferido aos recorrentes e aos demais interessados.
Manifestando-se de acordo com a proposta da unidade técnica, o representante do Ministério Público teceu as considerações a seguir reproduzidas:
Trata-se de pedidos de reexame interpostos pelos Srs. André Gomes Alay Esteves  (peça 223) , Fábio da Silva (peça 222) , Paulo Roberto de Souza Lemos (peças 229-230) , Wanderley Severino (peça 210) , Luiz Carlos da Silva Ramos (peças 225-226) e Cleitom de Sousa Coelho Viana (peça 244) e pela Sra. Samantha Almeida Gomes (peça 247) contra o Acórdão 1176/2020-TCU-Plenário, da relatoria da Ministra Ana Arraes (peça 168) . 
Este processo teve origem no TC Processo 033.050/2016-3, concernente a representação apresentada pela Secretaria de Fiscalização de Tecnologia da Informação (Sefti) para a averiguação de possíveis irregularidades ocorridas no Pregão Eletrônico 28/2016 (PE SRP 28/2016) , promovido pelo Ministério da Educação (MEC) , com a participação do Fundo Nacional de Desenvolvimento da Educação (FNDE) .   
O certame teve como objetivo a aquisição de solução de tecnologia da informação  (TI) para atualização tecnológica, expansão e manutenção dos servidores de armazenamento de dados (storage) .  O valor da contratação foi estimado em R$ 18.292.861,91, sendo R$ 8.405.573,88 a cargo do MEC e os R$ 9.887.288,03 restantes sob a responsabilidade do FNDE (peça 122, p. 2, 37-38) . Por intermédio do Acórdão 2600/2017-TCU-Plenário (relatora Ministra Ana Arraes, TC Processo 033.050/2016-3, peça 67) , foram autorizadas as citações e as audiências dos responsáveis pelas irregularidades identificadas, como também efetivada a conversão da representação inicial na presente TCE. 
Na instrução em que foi analisado o mérito deste processo (peça 154) , a qual contou com o aval dos dirigentes da subunidade e da unidade técnica (155 e 156) , conquanto tenha concluído pela não ocorrência de sobrepreço (devido à insuficiência de parâmetros adequados para comparar os valores praticados na contratação) , a Sefti manteve a responsabilização dos gestores, em razão da prática de diversas irregularidades identificadas no âmbito do PE SRP 28/2016. Sobreveio o acórdão ora recorrido, por meio do qual, entre outras medidas, o TCU sancionou os recorrentes com a multa prevista no artigo 58 da Lei 8.443/1992 e autorizou a alteração do tipo do presente feito, de modo a retorná-lo à natureza de processo de representação.
Analisam-se, neste momento processual, os pedidos de reexame interpostos pelos recorrentes já identificados no parágrafo inicial deste parecer. Em suma, a averiguação perpetrada pela Secretaria de Recursos (Serur) abrangeu temas como prescrição, responsabilização, pesquisa de preços, recebimento indevido de bens e serviços, sobrepreço e regularidade do certame (peça 303, p. 4) .  Após o exame dos elementos recursais, a Serur propôs, em pronunciamentos convergentes, conhecer dos recursos para, no mérito, negar-lhes provimento (peças 303, p. 24; e 304) .
Aquiesço, desde logo, aos fundamentos que orientaram a formulação da proposta de encaminhamento da unidade técnica.
Com efeito, constata-se a não incidência da prescrição da pretensão punitiva do TCU neste caso concreto. Conforme consta dos elementos processuais, as falhas que ensejaram a aplicação de penalidade aos recorrentes ocorreram a partir do ano de 2016 (no âmbito do PE SRP 28/2016) , enquanto a realização das respectivas citações e audiências foi autorizada em 22/11/2017, com a prolação do já referenciado Acórdão 2600/2017-TCU-Plenário. Não se verifica, portanto, o transcurso de mais de dez anos entre o fato gerador das irregularidades e a data do ato que franqueou a efetivação das aduzidas medidas saneadoras, nos termos do decidido pelo Acórdão 1441/2016-TCU-Plenário. 
No que concerne ao mérito dos presentes pedidos de reexame, releva recapitular que a representação que deu origem a este processo foi formulada pela Sefti com o intuito de averiguar indícios de várias falhas supostamente ocorridas no PE SRP 28/2016, tais como: restrição indevida à competitividade, em consequência da indicação de marca; permissão indevida para adesão tardia à Ata de Registro de Preços (ARP) ; e, inconsistências no valor total estimado para o certame.
Após a análise da documentação obtida com o MEC e o FNDE, restaram não elididas diversas irregularidades, as quais foram consideradas graves por este Tribunal, a ponto de ensejar a punição dos recorrentes com a multa prevista no artigo 58 da Lei 8.443/1992.    Verificou-se, ao final do exame da representação, que era inadequada a permissão para adesão à ARP prevista no PE SRP 28/2016, na medida em que o objeto estipulado no aduzido procedimento licitatório abarcava necessidades específicas do órgão licitante, inclusive com indicação de marca.
Identificou-se, também, que houve atesto de recebimento de bens e serviços não entregues efetivamente, o qual subsidiou a realização do pagamento da integralidade do valor estipulado na licitação, antes mesmo que a Etapa 3 nela prevista fosse concluída, consoante reconhecido pelo próprio MEC (TC Processo 033.050/2016-3, peça 24) . Portanto, além do atesto incorreto de recebimento de bens e serviços, foi identificada a realização de pagamento antecipado e, portanto, indevido à empresa contratada.
Por fim, e não menos importante, foram observadas diversas falhas na pesquisa de preço realizada no âmbito do PE SRP 28/2016. Consoante destacou a Serur, foram solicitadas, dos fornecedores que participaram da pesquisa, cotações para apenas uma unidade de cada item que seria adquirido, desconsiderando, dessa forma, as vantagens que poderiam advir da economia de escala. Isso porque, a contratação foi desenhada para permitir a adesão de carona em Ata de Registro de Preços, de modo que a empresa vencedora poderia fornecer até cinco vezes o previsto, além das unidades destinadas ao MEC e ao FNDE.
O exame da Sefti concluiu, ainda, que os responsáveis pela elaboração da pesquisa não procederam ao descarte de preços manifestamente excessivos, comprometendo, assim, a mensurabilidade e a confiabilidade dos valores de mercado que foram obtidos para fins de definição dos preços estimados no âmbito do certame. Apesar de terem sido alertados, pelas áreas técnica e jurídica, acerca das inconsistências verificadas, como também orientados a adequar a pesquisa de preços aos moldes estabelecidos no Termo de Referência, os gestores prosseguiram com a contratação com base na pesquisa eivada dos vícios supracitados.
A meu ver, foi apropriado o delineamento das responsabilidades dos recorrentes efetuado pela Sefti (peça 154) , o qual se encontra resumido na tabela consignada no parágrafo 109 da instrução de mérito elaborada pela Serur (peça 303, p. 19-20) . No âmbito destes pedidos de reexame, avalio que não foram fornecidos, pelos recorrentes, argumentos e/ou documentos adicionais capazes de desconstituir as conclusões obtidas em consequência das apurações conduzidas na ocasião da apreciação do mérito deste processo. Por esse motivo, em consonância com a manifestação da Serur, reputo que deva ser negado provimento aos presentes recursos.
Diante do exposto, este membro do Ministério Público de Contas manifesta-se de acordo com a proposta de encaminhamento formulada pela unidade técnica.

Magda Andrade Marques Ludwig (41.070/OAB-DF), representando Luiz Carlos da Silva Ramos; Edilberto Nerry Petry (37.288/OAB-DF), representando Paulo Roberto de Souza Lemos; Bruno Silva Campos (17509/OAB-DF) e Elísio de Azevedo Freitas (18.596/OAB-DF), representando Samantha Almeida Gomes; Filipe da Silveira Moreira (34.489/OAB-DF), representando Cleitom de Sousa Coelho Viana; Gustavo Toniol Raguzzoni e Luiz Fernando Braz Siqueira (21104/OAB-DF), representando Servix Informática Ltda.

Procurador Sergio Ricardo Costa Caribé.

PEDIDOS DE REEXAME. REPRESENTAÇÃO. MULTAS APLICADAS COM BASE NO ART. 268, INCISO II, DO RI/TCU. CONHECIMENTO. NÃO OCORRÊNCIA DE PRESCRIÇÃO. ELEMENTOS INSUFICIENTES PARA INFIRMAR O ACÓRDÃO RECORRIDO. NÃO PROVIMENTO.

TOMADA DE CONTAS ESPECIAL (TCE)

Unidade de Auditoria Especializada em Tecnologia da Informação (AudTI).

Trata-se de pedidos de reexame interpostos por André Gomes Alay Esteves, Fábio da Silva, Paulo Roberto de Souza Lemos, Wanderley Severino, Luiz Carlos da Silva Ramos, Cleitom de Sousa Coelho Viana e Samantha Almeida Gomes, contra o Acórdão 1176/2020-TCU-Plenário, da relatoria da E. Ministra Ana Arraes.
Nos presentes autos, originalmente autuados como tomada de contas especial, por força do Acórdão 2600/2017-TCU-Plenário, foram tratadas irregularidades no Pregão Eletrônico 28/2016 (PE SRP 28/2016) , promovido pelo Ministério da Educação (MEC) , com a participação do Fundo Nacional de Desenvolvimento da Educação (FNDE) , com o objetivo de constituir ata de registro de preços para aquisição de solução de tecnologia da informação  (TI) para atualização tecnológica, expansão e manutenção dos servidores de armazenamento de dados (storage) .
Por meio do Acórdão combatido, tendo em vista que não se confirmaram os indícios de débito inicialmente apontados, o processo foi convertido em representação, com a posterior responsabilização dos gestores pela prática de diversas irregularidades identificadas no âmbito do procedimento licitatório.
Por esse motivo, os recorrentes foram apenados, com base no art. 268, inciso II, do Regimento Interno do TCU, com multas nos seguintes valores:
	Responsáveis
	Multas (R$) 

	Luiz Carlos da Silva Ramos
	10.000,00

	Samantha Almeida Gomes
	5.000,00

	Paulo Roberto de Souza Lemos
	20.000,00

	André Gomes Alay Esteves
	5.000,00

	Wanderley Severino
	10.000,00

	Cleitom de Sousa Coelho
	5.000,00

	Fábio da Silva
	5.000,00

A instrução da Secretaria de Recursos (Serur) refutou os argumentos dos recorrentes, e propôs o não provimento dos pedidos de reexame.
O representante do Ministério Público aquiesceu à proposta de encaminhamento da unidade técnica, deixando assente que "não foram fornecidos, pelos recorrentes, argumentos e/ou documentos adicionais capazes de desconstituir as conclusões obtidas em consequência das apurações conduzidas na ocasião da apreciação do mérito deste processo."
Conheço dos pedidos de reexame, por atenderem os requisitos atinentes à espécie.
II
Embora não tenha sido objeto de questionamento dos recorrentes, analiso, de ofício, nos termos do art. 10 da Resolução-TCU 344/2022, a eventual incidência da prescrição nos presentes autos. 
A matéria chegou ao conhecimento desta Corte de Contas por meio de representação da então Secretaria de Fiscalização de Tecnologia da Informação, datada de 21/11/2016, noticiando indícios de irregularidade na condução do Pregão Eletrônico 28/2016 (PE SRP 28/2016) , decorrentes da indicação de marca, fato que poderia restringir indevidamente a competitividade e trazer prejuízos à contratação do MEC e de outros órgãos que porventura aderissem à ata de registro de preços.
Sendo assim, com base no art. 4º, inciso III, da Resolução-TCU 344/2022, a partir da data acima indicada, teve início a contagem do prazo prescricional da pretensão punitiva e de ressarcimentos desta Corte de Contas.
Em 21/11/2016, por meio do Acórdão 2600/2017-TCU-Plenário, no âmbito do TC Processo 033.050/2016-3, o TCU, entre outros, decidiu: 
9.1. conhecer da representação e considerá-la procedente;
9.2. converter o processo em tomada de contas especial e autorizar, desde logo, as citações e audiências, nos termos da instrução da unidade técnica acostada à peça 64; 
9.3. determinar ao Ministério da Educação que não permita novas adesões à ARP 43/2016, tendo em vista que o objeto da contratação reflete necessidades especiais do órgão, inclusive com a indicação de marca. 
Nos presentes autos, a citação e/ou audiência dos responsáveis ocorreu no período de 20 a 29/12/2017 (peças 45, 47, 50, 50, 51, 52, 69, 76) .
Após a apresentação e análise das defesas, a condenação dos responsáveis ocorreu em 13/5/2020, por meio do Acórdão 1176/2020-TCU-Plenário, ora recorrido.
Tal decisão foi mantida, em 2/9/2020, mediante o Acórdão 2349/2020-TCU-Plenário, que apreciou e rejeitou embargos de declaração opostos por parte dos responsáveis.
Em 14/12/2021, a Secretaria de Recursos concluiu a análise dos presentes pedidos de reexame.
Com os elementos acima, considerando as causas interruptivas estabelecidas no art. 5º da Resolução-TCU 344/2022, é possível concluir que os responsáveis arrolados nos presentes autos não foram alcançados pela prescrição quinquenal, tampouco pela prescrição intercorrente, previstas nos artigos 5º e 8º do mencionado normativo.
III
No mérito, manifesto-me de acordo com os pareceres, cujos fundamentos incorporo às minhas razões de decidir, sem prejuízo das considerações a seguir aduzidas. 
Os pareceres evidenciaram as condutas de cada um dos responsáveis e as respectivas consequências para a contratação temerária, com base em pesquisa de preços para aquisição de um único equipamento, com a possibilidade de adesão de caronas para compra de até cinco unidades, desconsiderando, assim, possíveis as vantagens que poderiam advir da economia de escala.
Diferentemente do que alegam os recorrentes, este Tribunal não afastou o sobrepreço na contração. A ausência de débito identificada na condução da tomada de contas especial deve-se, sobretudo, à atuação deste Colegiado, que impediu a adesão de outros órgãos à ata de registro de preços. 
Destarte, nego provimento aos pedidos de reexame.
Voto, pois, no sentido de que o Tribunal acolha a minuta de acórdão que submeto à deliberação deste Colegiado.
TCU, Sala das Sessões, em 26 de abril de 2023. 
WALTON ALENCAR RODRIGUES 
Relator